# Git : garder une trace de notre travail

Nous venons de créer une librairie et d'utiliser Git presque immédiatement avec :

```{r}
#| eval: false

usethis::use_git()
```

Mais qu'avons-nous réellement fait?

Git est un **système de contrôle des versions** (*version control system*).

Son rôle est de conserver de manière structurée l'évolution d'un ensemble de fichiers.

Une excellente référence pour Git dans le contexte de R est le livre [Happy Git and GitHub for the useR](https://happygitwithr.com/) de Jenny Bryan et collaborateurs. Nous avons conçu ce chapitre en s'inspirant de cette source. 

::: {.callout-note}
## Une approche volontairement minimale

Git est un outil extrêmement puissant et possède énormément de fonctionnalités.

Dans ce cours, notre objectif n'est pas de devenir experts de Git.

Nous voulons apprendre **le plus petit nombre d'opérations nécessaires pour intégrer Git naturellement à notre travail de mise-au-point de librairie**.
:::

## Pourquoi utiliser un système de contrôle des versions? {.unnumbered}

Vous avez probablement déjà utilisé un système de contrôle des versions artisanal :

```text
analyse.R
analyse_final.R
analyse_final2.R
analyse_final_VRAIMENT_FINAL.R
analyse_final_VRAIMENT_FINAL_corrige.R
```

Après quelques semaines, il devient difficile de répondre à des questions simples :

* Quelle est la version actuelle?
* Qu'est-ce qui a changé entre deux versions?
* Pourquoi avons-nous effectué cette modification?
* Qui a effectué la modification?
* Est-il possible de revenir à une version antérieure?
* Est-ce que cette ancienne version fonctionnait mieux?

Git propose une solution structurée à ce problème.

Plutôt que de créer continuellement de nouvelles copies du même fichier, nous en conservons qu'un seul et nous conservons, par Git, son évolution.

## Un répertoire Git

L'unité fondamentale de Git est le **répertoire** (*repository* ou simplement *repo*).

Un répertoire Git est essentiellement un fichier dont Git suit l'évolution.

Par exemple :

```text
mat8186demo/
├── DESCRIPTION
├── NAMESPACE
├── R/
│   └── rescale01.R
├── tests/
├── man/
└── .git/
```

Le répertoire caché :

```text
.git/
```

contient l'information dont Git a besoin pour conserver l'historique du projet.

::: {.callout-tip}
## Un dépôt reste un répertoire

Transformer un répertoire en dépôt Git ne change pas fondamentalement vos fichiers.

Vous pouvez toujours ouvrir, modifier, déplacer et utiliser vos fichiers normalement.

Git ajoute simplement une couche permettant d'en conserver l'historique.
:::

Dans notre cas :

```text
mat8186demo/
```

est donc simultanément :

```text
un répertoire
      +
un projet RStudio
      +
une librairie R
      +
un dépôt Git
```

## Le commit

Git ne conserve pas automatiquement chaque caractère que vous tapez.

Vous décidez plutôt quand une étape de votre travail mérite d'être enregistrée.

Cet enregistrement s'appelle un **commit**.

On peut voir un commit comme une photographie de l'état du projet à un moment jugé important.

Par exemple :

```text
A    Initial package structure

B    Add CR function

C    Add documentation

D    Add tests for CR
```

Chaque commit représente donc une étape identifiable du développement de notre librairie.

## Pourquoi ne pas simplement sauvegarder? {.unnumbered}

Sauvegarder un fichier et créer un commit sont deux choses différentes.

Lorsque nous sauvegardons un document (`Ctrl + S`), nous remplaçons sa version précédente.

Un commit sauvegarde la version actuelle du fichier tout en conservant la liste de toutes les modifications faites sur ce fichier. Si nos fichiers sont constamment sauvegarder par un **commit**, nous pouvons donc observer la liste complète des modifications faites sur ce document.

## Un commit concerne le projet {.unnumbered}

Un aspect important de Git est qu'un commit peut contenir des modifications apportées à **plusieurs fichiers simultanément**.

Supposons que nous modifions :

```text
R/CR.R
tests/testthat/CR.R
DESCRIPTION
```

Ces trois changements peuvent faire partie du même commit si, ensemble, ils représentent une modification logique du projet.

Par exemple :

```text
Improve CR and update DESCRIPTION
```

## Les trois états qui nous intéressent

Pour commencer, nous pouvons utiliser un modèle mental très simple.

Un fichier peut être :

```text
modifié
   ↓
staged
   ↓
committed
```

## Étape 1: Modifié {.unnumbered}

Nous changeons un fichier normalement dans RStudio.

Git remarque :

> Ce fichier est différent de la dernière version enregistrée.

Mais rien n'a encore été ajouté à l'historique.

## Étape 2: Staged {.unnumbered}

Avant de faire un commit, nous choisissons les changements que nous voulons inclure.

Cette étape s'appelle **staging**.

Dans l'onglet Git de RStudio, cela correspond essentiellement à cocher la case **Staged** devant un fichier.

Nous disons alors à Git :

> Je veux que cette modification fasse partie de mon prochain commit.

## Étape 3: Committed {.unnumbered}

Lorsque nous créons le commit, les changements sélectionnés sont ajoutés à l'historique du projet.

Nous devons également donner un message au commit.

Par exemple :

```text
Add rescale01 function
```

Notre cycle devient donc :

```text
Modifier
   ↓
Sauvegarder
   ↓
Examiner les changements
   ↓
Stage
   ↓
Commit
```

## Le message de commit

Chaque commit doit avoir un court message.

Un bon message explique principalement **l'objectif de la modification**.

C'est plus difficile que ça en a l'aire....

::: {.callout-tip}
## Une bonne habitude

Faire plus de plus petit commit... (**petits, fréquents et cohérents**).

Un commit devrait idéalement représenter une étape logique que vous pouvez décrire simplement.
:::

## Git dans RStudio

Nous pouvons utiliser Git directement dans le terminal :

```bash
git status
git add
git commit
```

mais RStudio offre une interface graphique pour les opérations que nous utiliserons le plus souvent.

Lorsqu'un projet RStudio est également un dépôt Git, un onglet **Git** apparaît dans RStudio.

Cet onglet nous permet notamment de :

* voir les fichiers modifiés;
* examiner les différences;
* sélectionner les fichiers à inclure dans un commit;
* créer un commit;
* consulter l'historique;
* éventuellement envoyer et recevoir des modifications avec GitHub.

## `git status` {.unnumbered}

Même si nous utiliserons principalement l'interface RStudio, une commande mérite d'être connue dès maintenant :

```bash
git status
```

Elle répond essentiellement à la question :

> Dans quel état se trouve actuellement mon dépôt?

On pourrait obtenir :

```text
On branch main

Changes not staged for commit:
    modified: R/rescale01.R
```

Git nous indique donc qu'un fichier a été modifié depuis le dernier commit.

Après avoir commité toutes nos modifications :

```text
On branch main

nothing to commit, working tree clean
```

L'expression :

```text
working tree clean
```

signifie simplement que notre répertoire de travail ne contient actuellement aucune modification non enregistrée par Git.

## Git n'est pas GitHub

Il est essentiel de distinguer **Git** et **GitHub**.

Git fonctionne entièrement sur votre ordinateur. Nous pourrions utiliser Git pendant des années sans jamais créer de compte GitHub.

GitHub est essentiellement un service en ligne (*cloud*) qui permet d'héberger des dépôts Git.

Lorsque nous ajoutons GitHub :

```text
       ordinateur
           │
           │
           ▼
      dépôt Git local
           │
      push │ │ pull
           │
           ▼
        GitHub
```

Git conserve donc l'historique (localement).

GitHub nous permet notamment de :

* conserver une copie distante du dépôt;
* partager notre code;
* collaborer;
* consulter l'historique dans une interface web;
* distribuer notre librairie;


::: {.callout-important}
## Deux concepts différents

**Git = contrôle des versions**

**GitHub = hébergement et collaboration autour de dépôts Git**
:::

## Le dépôt local et le dépôt distant

Lorsque notre projet existe également sur GitHub, nous avons essentiellement **deux copies du dépôt** :

```text
LOCAL                         DISTANT

Votre ordinateur              GitHub
MAT8186/                       github.com/...
    │                              │
    └── dépôt Git                  └── dépôt Git
```

Ces deux dépôts peuvent évoluer indépendamment.

Il faut donc parfois transmettre les modifications d'un endroit à l'autre.

Deux opérations seront particulièrement importantes :

```text
push
pull
```

## Push

Un **push** envoie nos nouveaux commits locaux vers GitHub.

```text
ordinateur
    │
    │ push
    ▼
 GitHub
```

Un `push` ne signifie donc pas simplement de sauvegarder un fichier sur Internet mais bien de transmettre l'historique complet des modifications de ce fichier sur la version en ligne de ce répertoire Git. 


## Pull

Un **pull** récupère les nouveaux commits présents sur GitHub.

```text
ordinateur
    ▲
    │ pull
    │
 GitHub
```

Cela devient particulièrement important lorsque :

* nous travaillons sur plusieurs ordinateurs;
* plusieurs personnes collaborent sur le même projet;
* des modifications ont été effectuées directement sur GitHub.

## Notre cycle de travail quotidien

Pour un projet simple, notre cycle Git/GitHub ressemblera souvent à :

```text
PULL
  ↓
Modifier des fichiers
  ↓
Sauvegarder
  ↓
Examiner les modifications
  ↓
STAGE
  ↓
COMMIT
  ↓
PUSH
```

Puis nous recommençons.

::: {.callout-tip}
## Une règle simple pour commencer

Lorsque vous travaillez avec un dépôt distant :

**Pull avant de commencer, commit lorsque vous avez accompli une petite étape cohérente, push régulièrement.**
:::

## Petit exercice

Prenons notre librairie `mat8186demo`.

### Étape 1

Ouvrez :

```text
R/CR.R
```

et ajoutez un commentaire :

```{r}
#| eval: false

# Ma premiere fonction pour centrer-réduire!

CR <- function(x) {
  (x - mean(x)) / sd(x)
}
```

Sauvegardez le fichier.

### Étape 2

Regardez l'onglet **Git** de RStudio.

Le fichier devrait apparaître comme modifié.

### Étape 3

Examinez le **Diff**.

Pouvez-vous identifier exactement la ligne ajoutée?

### Étape 4

Cochez **Staged**.

### Étape 5

Créez un commit avec le message :

```text
Add comment to CR
```

Nous venons de créer une nouvelle version identifiable de notre projet.

::: {.callout-note}
## La suite

Nous savons maintenant ce que Git cherche à accomplir.

La prochaine étape consiste à connecter concrètement :

**RStudio → Git → GitHub**

et à effectuer nous-mêmes le cycle :

**modifier → commit → push → pull**.
:::

## Préparer son environnement

Avant d'aller plus loin, assurons-nous que tout le monde possède les outils nécessaires.

Nous aurons besoin de :

1. **Git** installé sur notre ordinateur;
2. un **compte GitHub**;
3. une configuration minimale permettant à Git d'identifier l'auteur des modifications.

## Installer Git sous Windows {.unnumbered}

Sous Windows, nous utiliserons **Git for Windows**.

### Étape 1 — Télécharger Git

Rendez-vous sur le site officiel de **Git** et téléchargez la version de **Git for Windows** correspondant à votre ordinateur.

Pour la majorité des ordinateurs récents, il s'agira de la version **64 bits (x64)**.

### Étape 2 — Installer Git

Lancez l'installateur.

Pour ce cours, les **options proposées par défaut conviennent généralement**. Il n'est donc pas nécessaire de modifier toutes les options de l'installateur.

L'installation ajoute notamment :

* Git;
* les commandes Git accessibles dans le terminal;
* **Git Bash**, un terminal permettant d'utiliser Git sous Windows.

::: {.callout-tip}
## Pas besoin de devenir expert de Git Bash

Nous utiliserons principalement Git à travers **RStudio**.

Le terminal nous servira surtout à vérifier certaines configurations ou à comprendre ce que RStudio fait derrière son interface.
:::

### Étape 3 — Vérifier l'installation

Une fois Git installé, **redémarrez RStudio**.

Ouvrez ensuite :

**Tools → Global Options → Git/SVN**

RStudio devrait afficher un chemin dans le champ :

```text
Git executable
```

On peut également ouvrir le terminal de RStudio et exécuter :

```bash
git --version
```

Vous devriez obtenir quelque chose comme :

```text
git version 2.x.x
```

La version exacte n'est pas importante.

Si une version est affichée, Git est correctement installé.

## Créer un compte GitHub

Git fonctionne localement et ne nécessite aucun compte.

Par contre, pour partager nos dépôts et collaborer, nous utiliserons **GitHub**.

## Créer le compte {.unnumbered}

Rendez-vous sur **GitHub** et créez un compte personnel gratuit.

Vous devrez notamment choisir :

* une adresse courriel;
* un mot de passe;
* un **nom d'utilisateur GitHub**.

::: {.callout-important}
## Choisissez bien votre nom d'utilisateur

Votre nom d'utilisateur GitHub sera visible dans l'adresse de vos projets et potentiellement dans vos contributions publiques.

Il est donc préférable de choisir un nom relativement professionnel et que vous serez confortable d'utiliser à long terme.
:::

## Présenter Git à GitHub... et à vous-même

Git doit savoir **qui effectue les commits**.

Cette information est enregistrée dans la configuration de Git.

Dans le terminal de RStudio, exécutez :

```bash
git config --global user.name "Votre Nom"
```

Par exemple :

```bash
git config --global user.name "Jean Tremblay"
```

Puis indiquez votre adresse courriel :

```bash
git config --global user.email "votre.adresse@courriel.ca"
```

::: {.callout-note}
## Quelle adresse utiliser?

Idéalement, utilisez une adresse courriel associée à votre compte GitHub.

Cela permettra à GitHub d'associer correctement vos commits à votre profil.
:::

Nous pouvons vérifier notre configuration :

```bash
git config --global user.name
git config --global user.email
```

Git devrait alors retourner les informations que nous venons d'entrer.

## Vérification finale

Avant de poursuivre, assurez-vous que les trois éléments suivants fonctionnent.

Dans le terminal :

```bash
git --version
```

doit retourner une version de Git.

Puis :

```bash
git config --global user.name
```

et :

```bash
git config --global user.email
```

doivent retourner vos informations.

Finalement, vous devez être capable de vous connecter à votre compte **GitHub** dans votre navigateur.

::: {.callout-tip}
## Nous sommes prêts

À ce stade :

```text
Git est installé
       +
Git connaît notre identité
       +
notre compte GitHub existe
```

Nous pouvons maintenant connecter un **dépôt Git local** à un **dépôt GitHub distant** et effectuer notre premier `push`.
:::

## Première partie du projet (évaluation)

Une partie de la première évaluation consiste à crée votre compte GitHub et y héberger votre librairie R!