# Dépendances et espaces de noms {#dependencies}

Nous avons vu dans la section précédente que le fichier `DESCRIPTION` permet notamment de déclarer les autres librairies nécessaires au fonctionnement de notre projet.

Mais déclarer une dépendance soulève plusieurs nouvelles questions :
  
  - Devrait-on vraiment ajouter cette dépendance?
  - Est-elle absolument nécessaire ou seulement optionnelle?
  - Comment utiliser ses fonctions dans notre code?
  - Comment éviter les conflits entre deux fonctions portant le même nom?
  - Quelles fonctions de **notre** librairie voulons-nous rendre accessibles aux utilisateurs?
  
Nous allons maintenant répondre à ces questions.

## Pourquoi utiliser une dépendance? {.unnumbered}

Une dépendance apparaît lorsque notre librairie utilise une fonctionnalité provenant d'une autre librairie.

Supposons, par exemple, que nous développions une librairie permettant d'ajuster un modèle de régression Ridge.

Nous pourrions décider que l'utilisateur spécifie son modèle avec une formule :

```{r}
#| eval: false

ridge(
  y ~ x1 + x2 + x1:x2,
  data = donnees
)
```

Notre fonction devra alors transformer cette formule en une matrice de design.

Nous pourrions essayer de programmer nous-mêmes tout le mécanisme nécessaire pour :

- ajouter une colonne pour l'intercept;
- traiter les variables catégorielles;
- créer des variables indicatrices;
- construire des interactions;
- interpréter la syntaxe des formules R.

Cela représenterait beaucoup de travail!
  
  Heureusement, la librairie `stats`, distribuée avec R, fournit déjà la fonction :
  
```{r}
#| eval: false

stats::model.matrix()
```

qui effectue précisément ce travail.

Par exemple :
  
```{r}
#| eval: false

X <- stats::model.matrix(
  y ~ x1 + x2 + x1:x2,
  data = donnees
)
```

Notre librairie peut donc se concentrer sur sa véritable contribution : **l'ajustement du modèle Ridge**, plutôt que de réimplémenter le système de formules de R.

::: callout-tip
## Ne pas réinventer la roue

Prendre une dépendance permet souvent de profiter de code :

- déjà testé;
- utilisé par de nombreux utilisateurs;
- maintenu par d'autres développeurs;
- capable de gérer plusieurs cas particuliers auxquels nous n'aurions pas nécessairement pensé.

Une dépendance bien choisie peut donc **réduire** la quantité de code que nous devons maintenir.
:::

## Une dépendance a aussi un coût {.unnumbered}

Ajouter une dépendance n'est cependant pas complètement gratuit.

Une nouvelle dépendance peut :
  
- devoir être installée par l'utilisateur;
- posséder elle-même plusieurs dépendances;
- augmenter le temps d'installation;
- nécessiter de la compilation;
- nécessiter un logiciel externe;
- modifier son interface dans une version future;
- éventuellement ne plus être maintenue.

Il ne faut donc pas chercher systématiquement à minimiser le **nombre** de dépendances.

Il faut plutôt se demander :
  
  > Est-ce que les avantages apportés par cette dépendance justifient son coût?
  
  Toutes les dépendances ne représentent d'ailleurs pas le même coût.

Des librairies comme :

``` text
stats
utils
methods
```

sont distribuées avec R et représentent donc des dépendances extrêmement légères.

À l'inverse, certaines librairies nécessitent plusieurs dizaines de dépendances supplémentaires ou l'installation d'outils externes.

::: callout-note
## Une décision contextuelle

Le bon nombre de dépendances n'est donc pas nécessairement zéro.

Il faut plutôt trouver un compromis entre :

``` text
réutiliser du code existant
           et
limiter la complexité du projet
```
:::

## Trois relations avec une dépendance {.unnumbered}

Dans `DESCRIPTION`, trois champs permettent d'exprimer des relations différentes avec une autre librairie :
  
``` text
Suggests
Imports
Depends
```

Nous allons les présenter du **moins contraignant au plus contraignant**.

## `Suggests` : une dépendance optionnelle

Une librairie placée dans :
  
``` text
Suggests:
```

n'est **pas nécessaire au fonctionnement normal de notre librairie**.

Elle peut être utile pour :

- les tests;
- les vignettes;
- certains exemples;
- une fonctionnalité optionnelle;
- des données exemples.

Nous avons déjà un excellent exemple dans notre projet :

``` text
Suggests:
    testthat
```

Notre librairie Ridge peut parfaitement être utilisée par un utilisateur qui ne possède pas `testthat`.

Par contre, `testthat` est nécessaire pour exécuter notre suite de tests pendant le développement.

On peut ajouter une dépendance à `Suggests` avec :

```{r}
#| eval: false

usethis::use_package(
  "testthat",
  type = "Suggests"
)
```

::: callout-important
## Une dépendance dans `Suggests` peut être absente

Notre code ne peut pas supposer qu'une librairie inscrite dans `Suggests` est installée chez tous les utilisateurs.
:::
  
## `Imports` : une dépendance nécessaire
  
  Le champ :

``` text
Imports:
```

contient les librairies nécessaires au **fonctionnement normal** de notre librairie.

Pour notre librairie Ridge, nous pourrions par exemple utiliser :
  
``` text
Imports:
  stats
```

puisque nous voulons utiliser certaines fonctions de `stats` pour construire notre matrice de design.

On peut ajouter cette dépendance avec :
  
```{r}
#| eval: false

usethis::use_package("stats", type = "Imports")
```

Nous pourrions alors écrire notre fonction :
  
```{r}
#| eval: false

ridge <- function(formula, data, lambda) {
  
  mf <- stats::model.frame(
    formula,
    data = data
  )
  
  X <- stats::model.matrix(
    formula,
    data = mf
  )
  
  y <- stats::model.response(mf)
  
  # Ajustement Ridge...
}
```

Ici, notre librairie profite du système de formules déjà implanté dans R.

::: callout-important
## `Imports` ne veut pas dire « importer »

Le nom du champ `Imports` est malheureusement un peu trompeur.

Écrire :
  
``` text
Imports:
  stats
```

dans `DESCRIPTION` garantit essentiellement que la dépendance nécessaire est disponible lorsque notre librairie est installée.

Cela **ne rend pas automatiquement toutes les fonctions de `stats` directement disponibles dans notre code**.

Autrement dit :
  
``` text
Imports dans DESCRIPTION
```

et

``` text
import dans NAMESPACE
```

sont deux concepts différents.
:::
  
C'est une distinction importante que nous allons maintenant explorer.

## Utiliser une fonction d'une autre librairie {.unnumbered}

La manière recommandée par défaut pour utiliser une fonction externe consiste à indiquer explicitement sa provenance avec :
  
``` text
librairie::fonction()
```

Par exemple :
  
```{r}
#| eval: false

stats::model.matrix()
stats::model.frame()
stats::model.response()
```

Cette syntaxe possède plusieurs avantages.

Premièrement, lorsqu'on lit :

``` r
stats::model.matrix()
```

on sait immédiatement que `model.matrix()` n'est pas une fonction définie dans notre propre librairie.

Deuxièmement, elle évite les ambiguïtés lorsque plusieurs librairies possèdent des fonctions portant le même nom.

Finalement, elle rend notre code moins dépendant de l'environnement de travail de l'utilisateur.

::: callout-warning
## Éviter `library()` dans `R/`

Dans le code d'une librairie, nous n'écrivons généralement pas :
  
``` r
library(stats)
```

ou :
  
``` r
library(dplyr)
```

dans les fichiers contenus dans `R/`.

Notre librairie ne devrait pas modifier inutilement l'environnement global de l'utilisateur.

Nous préférons :
  
``` r
stats::model.matrix()
```

ou une importation explicite dans le `NAMESPACE`.
:::
  
## Pourquoi les espaces de noms? {.unnumbered}
  
  Supposons que deux librairies possèdent toutes les deux une fonction appelée :
  
``` text
filter()
```

Si notre code contient simplement :
  
``` r
filter(x)
```

nous devons être certains de savoir **quelle fonction `filter()` sera appelée**.

R utilise pour cela des **espaces de noms**, ou *namespaces*.

On peut imaginer qu'une librairie possède une sorte de boîte contenant ses objets :

``` text
stats
├── model.matrix
├── model.frame
├── model.response
├── predict
└── ...

dplyr
├── filter
├── select
├── mutate
└── ...

NotreLibrairie
├── ridge
├── ridge_fit
├── cv_ridge
└── ...
```

La notation :

``` r
stats::model.matrix()
```

signifie donc explicitement :

> Chercher `model.matrix()` dans l'espace de noms de `stats`.

Ce système est essentiel au fonctionnement de l'écosystème R.

Il permet notamment à plusieurs librairies d'utiliser des fonctions portant les mêmes noms sans nécessairement entrer en conflit.

## Le fichier `NAMESPACE` {.unnumbered}

Le fichier :
  
``` text
NAMESPACE
```

décrit les échanges entre l'espace de noms de notre librairie et le reste de l'écosystème R.

Il contrôle principalement deux directions :
  
``` text
Notre librairie
/               \
/                 \
IMPORTATIONS          EXPORTATIONS
↑                    ↓
fonctions provenant        fonctions accessibles
d'autres librairies        aux utilisateurs
```

Il faut donc distinguer :

``` text
DESCRIPTION
    ↓
Quelles librairies sont nécessaires?

NAMESPACE
    ↓
Quels objets entrent et sortent de
l'espace de noms de notre librairie?
  ```

## Importer une fonction dans notre espace de noms {.unnumbered}

La syntaxe :
  
``` r
stats::model.matrix()
```

sera notre approche par défaut.

Cependant, il est également possible d'importer directement une fonction externe dans l'espace de noms de notre librairie.

Avec `roxygen2`, nous pouvons écrire :
  
``` r
#' @importFrom stats model.matrix
```

puis exécuter :
  
```{r}
#| eval: false

devtools::document()
```

Cela ajoutera automatiquement une instruction semblable à :
  
``` text
importFrom(stats,model.matrix)
```

dans `NAMESPACE`.

Nous pourrions ensuite écrire directement :
  
``` r
model.matrix(...)
```

dans notre code sans préciser `stats::`.

On peut également demander à `usethis` de préparer cette importation :
  
```{r}
#| eval: false

usethis::use_import_from(
  "stats",
  "model.matrix"
)
```

## Faut-il utiliser `pkg::fun()` ou `@importFrom`? {.unnumbered}

Dans la majorité des situations, nous privilégierons :
  
``` r
stats::model.matrix()
```

L'origine de la fonction demeure alors immédiatement visible.

L'utilisation de :
  
``` text
@importFrom
```

peut cependant être raisonnable lorsque :
  
  - une même fonction externe est utilisée très fréquemment;
- l'écriture répétée de `pkg::fun()` réduit beaucoup la lisibilité;
- on doit importer un opérateur;
- l'appel se trouve dans une boucle extrêmement intensive.

::: callout-tip
## Notre approche dans ce cours

Par défaut :
  
``` r
pkg::fun()
```

Si nous avons une bonne raison d'importer explicitement :

``` text
@importFrom pkg fun
```

Nous éviterons généralement d'importer l'ensemble d'une librairie avec :
  
``` text
@import pkg
```

puisque cela rend l'origine des fonctions moins évidente et augmente les possibilités de conflits de noms.
:::

##  `Depends` : attacher une autre librairie

Le troisième champ est :

``` text
Depends:
```

Une dépendance placée dans `Depends` ressemble à une dépendance placée dans `Imports` sur un point important :

> Elle doit être disponible pour que notre librairie fonctionne.

La différence principale est que la librairie inscrite dans `Depends` sera également **attachée** lorsque notre librairie sera attachée.

Par exemple, imaginons :

``` text
Depends:
    uneLibrairie
```

Lorsqu'un utilisateur fait :
  
``` r
library(MaLibrairie)
```

`uneLibrairie` sera également attachée.

Ses fonctions deviennent donc directement présentes dans le *search path* de l'utilisateur.

Cela modifie davantage son environnement de travail et peut augmenter les risques de conflits entre les noms de fonctions.

Pour cette raison, l'utilisation moderne de `Depends` pour dépendre d'une autre librairie est relativement rare.

Dans la grande majorité des situations :

``` text
Imports
```

est préférable.

::: callout-important
## Le cas important de `Depends` 

Une utilisation encore très courante de `Depends` consiste à spécifier une version minimale de **R** :

``` text
Depends:
    R (>= 4.0.0)
```

Cela signifie que notre librairie nécessite au minimum R 4.0.0.

Il faut toutefois éviter d'imposer inutilement une version récente de R, puisqu'un utilisateur ne peut pas simplement mettre R à jour automatiquement comme une librairie ordinaire.
:::

Nous pouvons donc résumer :

| Champ | La dépendance doit être installée? | Attachée avec notre librairie? | Usage |
|-----------------|------------------:|------------------:|-----------------|
| `Suggests` | Pas nécessairement | Non | Tests, vignettes, fonctionnalités optionnelles |
| `Imports` | Oui | Non | Dépendance normale |
| `Depends` | Oui | Oui | Cas particuliers; généralement éviter |

## Exporter nos propres fonctions

Le `NAMESPACE` ne sert pas uniquement à gérer les fonctions provenant d'autres librairies.

Il détermine également quelles fonctions de **notre librairie** sont accessibles aux utilisateurs.

Considérons notre fonction :
  
```{r}
#| eval: false

CR <- function(x) {
  (x - mean(x)) / sd(x)
}
```

Si nous voulons que cette fonction fasse partie de l'interface publique de notre librairie, nous pouvons ajouter :

```{r}
#| eval: false

#' Centrer et réduire un vecteur
#'
#' @param x Un vecteur numérique.
#'
#' @return Un vecteur centré et réduit.
#'
#' @export
CR <- function(x) {
  (x - mean(x)) / sd(x)
}
```

Puis :
  
```{r}
#| eval: false

devtools::document()
```

`roxygen2` ajoutera automatiquement :
  
``` text
export(CR)
```

dans `NAMESPACE`.

La fonction pourra alors être utilisée par les utilisateurs de notre librairie.

À l'inverse, considérons une petite fonction auxiliaire :

```{r}
#| eval: false

verifier_lambda <- function(lambda) {

  if (any(lambda < 0)) {
    stop("`lambda` doit être positif.")
  }

}
```

Si cette fonction sert uniquement au fonctionnement interne de notre librairie, nous n'avons aucune raison de l'exporter.

Nous n'ajoutons donc pas :
  
``` text
@export
```

La fonction demeure utilisable par les autres fonctions de notre librairie, mais elle ne fait pas partie de l'interface proposée aux utilisateurs.

On obtient donc une distinction importante :

``` text
Fonctions exportées
       ↓
interface publique
       ↓
ridge()
predict()
plot()


Fonctions internes
       ↓
implémentation
       ↓
ridge_fit()
verifier_lambda()
```

::: callout-tip
## Ne pas tout exporter

Une bonne librairie n'expose pas nécessairement toutes les fonctions qu'elle contient.

Plus l'interface publique est petite et cohérente, plus il est facile de :
  
  - la documenter;
- la maintenir;
- faire évoluer l'implémentation interne;
- garantir son comportement dans le temps.
:::

## `NAMESPACE` et `roxygen2`

Dans notre workflow, nous **ne modifierons pas directement** le fichier :

``` text
NAMESPACE
```

Il commence d'ailleurs normalement par :
  
``` text
# Generated by roxygen2: do not edit by hand
```

Nous ajoutons plutôt les instructions nécessaires dans les commentaires `roxygen2`.

Par exemple :
  
``` r
#' @importFrom stats model.matrix
#' @export
ridge <- function(...) {
  ...
}
```

Puis :
  
```{r}
#| eval: false

devtools::document()
```

met à jour simultanément :
  
``` text
man/
  ```

et :
  
``` text
NAMESPACE
```

Notre cycle devient donc :
  
``` text
Modifier le code ou les commentaires roxygen
↓
devtools::document()
↓
documentation
+
  NAMESPACE
```

## Une distinction à retenir

À ce stade, trois opérations qui peuvent sembler similaires doivent être clairement distinguées :
  
1. **déclarer une dépendance**;
2. **utiliser explicitement une fonction d'une autre librairie**;
3. **importer une fonction dans notre espace de noms**.

Ces trois opérations sont reliées, mais elles n'ont pas le même effet.

### Déclarer une dépendance {.unnumbered}

Dans `DESCRIPTION` :
  
```text
Imports:
  stats
```

signifie essentiellement :
  
  > Ma librairie a besoin de `stats` pour fonctionner.

Cette déclaration permet notamment aux outils d'installation de R de savoir que `stats` doit être disponible.

Par contre, cette ligne ne dit pas encore **quelles fonctions de `stats` nous allons utiliser** et ne rend pas automatiquement leurs noms disponibles directement dans notre code.

### Utiliser explicitement une fonction {.unnumbered}

Dans notre code, nous pouvons écrire :

```r
stats::model.matrix(...)
```

La notation `::` indique explicitement :

> Chercher la fonction `model.matrix()` dans l'espace de noms de `stats`.

Dans ce cas, nous n'importons pas `model.matrix()` dans notre propre espace de noms. Nous demandons simplement à R d'aller chercher cette fonction précisément là où elle se trouve.

Cette approche est généralement très claire, puisque la provenance de la fonction est visible directement dans le code.

### Importer une fonction dans notre espace de noms {.unnumbered}

Nous pouvons aussi décider d'importer une fonction externe dans l'espace de noms de notre librairie.

Avec `roxygen2` :
  
```text
#' @importFrom stats model.matrix
```

puis :
  
```r
devtools::document()
```

produira une instruction du type :
  
```text
importFrom(stats, model.matrix)
```

dans `NAMESPACE`.

À partir de ce moment, notre code peut simplement écrire :
  
```r
model.matrix(...)
```

sans préciser `stats::`.

La fonction `model.matrix()` demeure une fonction de `stats`, mais son nom est maintenant disponible directement dans l'espace de noms de notre librairie.

Nous pouvons donc résumer :

| Opération | Où? | Effet principal |
|---|---|---|
| Déclarer une dépendance | `DESCRIPTION` | Indique qu'une autre librairie est nécessaire |
  | Utiliser `pkg::fun()` | Code R | Utilise explicitement une fonction sans l'importer |
| Utiliser `@importFrom` | `NAMESPACE` via `roxygen2` | Rend le nom de la fonction disponible dans notre espace de noms |

::: {.callout-important}
## À retenir

En particulier :

```text
Imports dans DESCRIPTION
        ≠
import dans NAMESPACE
```

Une librairie peut donc être déclarée dans `Imports` tout en utilisant ses fonctions uniquement avec :

```r
pkg::fun()
```

sans importer directement ces fonctions dans notre espace de noms.

C'est d'ailleurs l'approche que nous privilégierons généralement dans ce cours.
:::
  
## Retour à notre librairie Ridge
  
  Pour notre projet Ridge, nous pourrions donc avoir un fichier `DESCRIPTION` contenant notamment :
  
``` text
Imports:
  stats
Suggests:
  testthat
```

Notre fonction publique pourrait utiliser explicitement les outils de `stats` :
  
```{r}
#| eval: false

#' Ajuster un modèle Ridge
#'
#' @param formula Une formule décrivant le modèle.
#' @param data Un jeu de données.
#' @param lambda Paramètre de régularisation.
#'
#' @export
ridge <- function(formula, data, lambda) {
  
  mf <- stats::model.frame(
    formula,
    data = data
  )
  
  X <- stats::model.matrix(
    formula,
    data = mf
  )
  
  y <- stats::model.response(mf)
  
  ridge_fit(
    X = X,
    y = y,
    lambda = lambda
  )
}
```

Ici :
  
``` text
ridge()
```

est exportée et constitue une partie de l'interface utilisateur.

À l'inverse :
  
``` text
ridge_fit()
```

peut demeurer une fonction interne utilisée pour effectuer le calcul numérique.

Cette distinction deviendra encore plus intéressante lorsque nous remplacerons certaines fonctions internes écrites en R par des versions écrites en **C++**.

## Prochaine étape : sortir de R {.unnumbered}

Jusqu'ici, nous avons considéré des dépendances vers d'autres **librairies R**.

Notre librairie sait maintenant :
  
- déclarer ses dépendances dans `DESCRIPTION`;
- utiliser les fonctions d'autres librairies;
- contrôler les objets entrant dans son espace de noms;
- contrôler les fonctions qu'elle exporte à ses utilisateurs.

Nous allons maintenant pousser cette idée plus loin.

Certaines opérations peuvent être coûteuses lorsqu'elles sont répétées un très grand nombre de fois. Dans ces situations, nous pouvons vouloir implémenter une partie de notre librairie dans un autre langage.

Nous commencerons par **C++**, à l'aide de la librairie :
  
``` text
Rcpp
```

et nous poursuivrons avec une équivalence rapide pour **Python** à l'aide la librairie:

``` text
reticulate
```

## Plus de lecture {.unnumbered}

Je vous recommande de lire le [Chapitre 10](https://r-pkgs.org/dependencies-mindset-background.html) et le [Chapitre 11](https://r-pkgs.org/dependencies-in-practice.html) du manuel de référence.