# Conception d'une librairie.

Ce chapitre marque le début de la deuxième séance. Durant cette séance, nous allons voir en profondeur en quoi consiste la structure d’une librairie R et discuter longuement de la conception de fonctions. Si nous aonvs survolé le tout rapidement lors de la première séance, ici nous discuterons en détail des éléments les plus importants de la conception d'une librairie.

## Se demander pourquoi. {.unnumbered}

C'est important de d'abord se poser pourquoi on met au point une librairie. On peut vouloir simplement se faire une librairie pour nous-même; ceci a pour objectif de se doter de nos propres fonctions que l'on désire utiliser régulièrement au fil de nombreuses années. Dans la pluspart des cas, nous désirons malgré tout mettre une librairie au point à fin de la partage; à fin de distribuer de nouvelles méthodes d'analyse de données. 

## Est-ce que ça existe déjà ? {.unnumbered}

Quel que soit la raison qui motive la conception d'une librairie il en vaut la peine de se questionner d'abord s'il y existe déjà une librairie qui accomplit le travaille... et ce n'est pas une tâche facile...

La [source](https://journal.r-project.org/articles/RJ-2018-058/RJ-2018-058.pdf) suivante peut vous guide un peu.

## Nommer sa librairie.

En supposant que votre objectif est claire et qu'il n'y existe pas déjà une libraire capable de faire ce que vous voulez, il semble donc approprié de mettre au point une nouvelle librairie et de s'assurer, au nom de la science, que celle-ci soit éventuellement distribué publiquement.

Vous devrez, à un certains moment, **nommer** votre librairie. Voici quelques règles:

- Seulement des lettres, des chiffres et '.'
- Doit commencer par une lettre
- Ne peut pas finir avec '.'

et des considérations:

- Ne copier par de nom existant
- Garder le nom court
- Choisissez un nom évocateur, un bon accronym
- R pour référer au langage.

À travers la librairie `available` on peut vérifier si une librairie porte déjà ce nom:

```{r}
#| eval: false

library(available)

available("BESTree")
```

Une fois que nous avons déterminer un nom et crée notre répertoire (projet R), on va de l'avant et on crée notre librairie:

```{r}
#| eval: false

create_package("MaLibrairie")
```

## Organisation des fonctions

En général, une librairie est la mise en opération de plusieurs fonctions R. Il est donc naturel de discuter de ces fonctions et de leur organisations. Pour l'instant, ce que nous appelons une fonctions R à la forme suivante:

```{r}
addition <- function(x,y){
  return(x+y)
}
```

Nous verrons prochainement, comment appelé des fonctions d'autres librairies (dépendances), ou bien de d'autres languages (intégrations). 

Pour l'instant, on va surtout se concentrer sur l'organisation de ces fonctions. Tout d'abord, il y a très peu de *règles* en ce qui concerne la librairie:

* Toutes les fonctions de la librairies doivent être sauvegarder dans des documents R (.R)
* Tout ces documents doivent être dans le répertoire R/ de la librairie.

Maintenant, nous pouvons nommes ces documents .R comme nous le voulons et ceux-ci peuvent contenir plus d'une fonction. À vrai dire, c'est un défi intéressant d'organiser de déterminer combien de document .R nous avons, comment appelé ces documents, combien de fonctions ils contiennent, etc..

En pratique, on recommande un *juste milieu* entre les deux extrêmes, soit un document contenant toutes les fonctions et un document par fonction. 

Un structure courante est de séparer les fonctions dites *visibles* des fonctions *invisibles*. Les fonctions visibles peuvent être appelés par les utilisateurs de la libraires, souvent organisé dans un fichier `fonctions.R` alors que les fonctions dites invisibles servent au bon fonctionnement de la libraires et sont souvent appelé par les fonctions visibles organisé dans un fichier `utils.R`. 

Les fonctions des divers documents .R peuvent tous être appelé sans aucune configuration spéciale.

::: callout-important
## Sur CRAN

Si vous désirez publier la librairie sur CRAN vous êtes limité dans les charactères que vous pouvez utilisez dans l'écriture de vos fonctions. 

In practice, this means you are limited to the digits 0 to 9, lowercase letters ‘a’ to ‘z’, uppercase letters ‘A’ to ‘Z’, and common punctuation.

But sometimes you need to inline a small bit of character data that includes, e.g., a Greek letter (µ), an accented character (ü), or a symbol (30°). You can use any Unicode character as long as you specify it in the special Unicode escape "\u1234" format. 
:::

## Procédure de vérification

Une fois que l'on travaille sur notre librairie, on va régulièrement vérifié que nos fonctions performent les opérations qu'elles doivent. Une manière **d'installer** la version en développement de notre librairie est par la commande `load_all()`:

```{r}
#| eval: false
# with devtools attached and
# working directory set to top-level of your source package ...

load_all()

# ... now experiment with the functions in your package
```

Cela motive une approche itérative pour le développement de librairie:

1. Modifie la fonction
2. `load_all()`
3. Utilise la fonction pour voir l'effet de la modification

En installant la version en développement de notre librairie on peut tester divers fonctionnalités. Une fois que tout fonctionne comme on le veu, on vérifie si le tout peut être déployé en utilisant `check()`:

```{r}
#| eval: false
devtools::check()
```

S'ajoute alors les étapes suivantes pour le déploiement:

1. Utilise `devtools::check()`
2. Résoudre les problèmes soulevés
3. Répété jusqu'à ce qu'il n'y aie pu de problème.

