# Programmation orientée objet en R {#sec-oop}

Jusqu'à maintenant, nous avons principalement programmé en utilisant des **fonctions**.

Nous écrivons une fonction :

```r
moyenne <- function(x) {
  sum(x) / length(x)
}
```

puis nous lui fournissons des objets :

```r
moyenne(c(1, 2, 3))
```

Cette façon de travailler est très naturelle en R. En fait, la **programmation fonctionnelle** occupe une place particulièrement importante dans le langage.

Il existe cependant une autre façon d'organiser un programme : la **programmation orientée objet**, ou POO.

L'idée générale consiste à associer certains objets à une **classe**, puis à définir des comportements adaptés à cette classe.

Cette approche devient particulièrement intéressante lorsque nos fonctions retournent des résultats complexes que nous voulons :

- organiser;
- manipuler;
- afficher;
- réutiliser;
- transmettre à d'autres fonctions.

C'est exactement ce qui se produit avec plusieurs fonctions statistiques classiques de R.

## Programmation fonctionnelle et programmation orientée objet

Considérons un modèle linéaire :

```{r}
#| eval: false

fit <- lm(
  mpg ~ wt + hp,
  data = mtcars
)
```

La fonction `lm()` retourne beaucoup plus qu'un simple vecteur de coefficients.

```{r}
#| eval: false

class(fit)
```

retourne :

```text
[1] "lm"
```

L'objet `fit` contient plusieurs informations :

```{r}
#| eval: false

names(fit)
```

par exemple :

```text
coefficients
residuals
effects
fitted.values
rank
...
```

Nous pouvons ensuite utiliser le même objet avec différentes fonctions :

```{r}
#| eval: false

print(fit)

summary(fit)

predict(fit)

plot(fit)
```

Chacune de ces fonctions comprend comment interagir avec un objet de classe `"lm"`.

C'est l'une des idées principales de la programmation orientée objet en R.

```text
                    objet fit
                    classe "lm"
                        │
          ┌─────────────┼─────────────┐
          ▼             ▼             ▼
       print()       predict()       plot()
          │             │             │
          ▼             ▼             ▼
     affichage       prédiction    diagnostic
     approprié       appropriée     approprié
```

Nous pouvons donc créer un objet relativement riche et ensuite lui associer plusieurs comportements.

## Pourquoi utiliser la programmation orientée objet?

L'un des principaux intérêts de la POO est le **polymorphisme**.

Le polymorphisme permet d'utiliser une même interface avec plusieurs types d'objets.

Par exemple :

```r
print(x)
```

peut produire des résultats complètement différents selon la nature de `x`.

Même chose pour :

```r
summary(x)
```

ou :

```r
plot(x)
```

Considérons :

```{r}
#| eval: false

x <- 1:10

summary(x)
```

puis :

```{r}
#| eval: false

f <- factor(
  c("A", "A", "B", "C")
)

summary(f)
```

Nous utilisons exactement la même commande :

```r
summary(...)
```

mais le comportement est adapté à la classe de l'objet.

Nous pourrions évidemment imaginer une énorme fonction contenant :

```r
if (...) {

} else if (...) {

} else if (...) {

}
```

pour traiter tous les types d'objets possibles.

Mais cette approche deviendrait rapidement difficile à maintenir et, surtout, difficile à étendre.

La POO permet plutôt de séparer :

```text
l'interface
    ↓
summary()

de

l'implantation
    ↓
que doit faire summary()
pour cette classe particulière?
```

Cette séparation devient particulièrement importante lors du développement de librairies.

## Quelques concepts fondamentaux

Avant d'étudier les différents systèmes de POO disponibles dans R, introduisons quelques termes.

## Objet {.unnumbered}

Un **objet** contient des données.

Par exemple :

```r
x <- c(2, 4, 6)
```

crée un objet.

Cependant, il faut faire attention à la terminologie.

On dit souvent que :

> Tout est un objet dans R.

C'est vrai au sens général : les vecteurs, fonctions, matrices, listes, environnements, etc. sont tous des objets manipulables dans R.

Mais cela ne signifie pas que tous ces objets participent nécessairement à un système de **programmation orientée objet**.

Par exemple :

```r
x <- c(1, 2, 3)
```

est évidemment un objet R, mais ce n'est pas nécessairement un objet S3, S4, R6 ou S7.

Il faut donc distinguer :

```text
objet R
```

et :

```text
objet participant à un système de POO
```

## Classe {.unnumbered}

Une **classe** décrit le type conceptuel d'un objet dans un système orienté objet.

Par exemple :

```{r}
#| eval: false

fit <- lm(
  mpg ~ wt,
  data = mtcars
)

class(fit)
```

retourne :

```text
[1] "lm"
```

Nous pouvons donc dire que :

```text
fit
```

est un objet de classe :

```text
"lm"
```

La classe permet notamment à R de déterminer quels comportements utiliser avec cet objet.

## Méthode {.unnumbered}

Une **méthode** est une fonction conçue pour fonctionner avec une classe particulière.

Par exemple, il existe une méthode spécialement conçue pour afficher les objets `"lm"` :

```text
print.lm()
```

Il existe également une méthode permettant de faire des prédictions :

```text
predict.lm()
```

et plusieurs méthodes permettant de tracer des graphiques appropriés.

Une méthode répond donc essentiellement à la question :

> Que doit faire cette opération lorsqu'elle reçoit un objet de cette classe?

## Générique {.unnumbered}

Une fonction comme :

```r
predict()
```

n'effectue pas elle-même toutes les prédictions possibles.

C'est une **fonction générique**.

Son rôle principal est de déterminer la classe de l'objet et de trouver la méthode appropriée.

Par exemple :

```r
predict(fit)
```

avec :

```r
class(fit)
# "lm"
```

conduit R à utiliser une méthode appropriée à la classe `"lm"`.

Conceptuellement :

```text
predict(fit)
     │
     ▼
quelle est la classe de fit?
     │
     ▼
    "lm"
     │
     ▼
predict.lm()
```

Le processus permettant de choisir la méthode appropriée s'appelle le **method dispatch**, ou la **répartition des méthodes**.

::: {.callout-important}
## Trois concepts à ne pas confondre

```text
Classe
    ↓
Quel type d'objet avons-nous?


Générique
    ↓
Quelle opération voulons-nous effectuer?


Méthode
    ↓
Comment cette opération doit-elle être effectuée
pour cette classe particulière?
```
:::

## POO fonctionnelle

Les systèmes S3 et S4 utilisent principalement une forme de programmation orientée objet appelée **POO fonctionnelle**.

Dans ce paradigme, nous appelons une fonction :

```r
predict(objet)
```

et R détermine ensuite quelle implantation utiliser.

La fonction générique occupe donc le rôle central :

```text
             predict()
                 │
       ┌─────────┼──────────┐
       ▼         ▼          ▼
 predict.lm()   ...     autre méthode
```

Du point de vue de l'utilisateur, cela ressemble donc toujours beaucoup à de la programmation fonctionnelle traditionnelle :

```r
fonction(objet)
```

Cette approche est très caractéristique de R.

## POO encapsulée

Dans plusieurs autres langages orientés objet, les méthodes sont plutôt associées directement aux objets.

On retrouve alors une syntaxe conceptuellement semblable à :

```text
objet.methode()
```

Par exemple :

```text
modele.predict()
```

plutôt que :

```r
predict(modele)
```

Dans cette forme de POO, l'objet regroupe davantage :

```text
données
+
comportements
```

On parle alors de **POO encapsulée**.

Le système R6 adopte principalement cette philosophie.

Nous pouvons donc distinguer grossièrement :

```text
POO fonctionnelle
────────────────────────

predict(modele)

S3
S4
S7


POO encapsulée
────────────────────────

modele$predict()

R6
```

Cette distinction explique pourquoi la POO en R peut sembler un peu inhabituelle pour une personne provenant d'un langage comme Python, Java ou C++.

## Héritage

Les classes peuvent également être organisées de manière hiérarchique.

Une classe peut être une version spécialisée d'une autre classe.

On parle alors d'**héritage**.

Par exemple, dans R, un modèle linéaire généralisé possède notamment les classes :

```{r}
#| eval: false

fit <- glm(
  am ~ wt,
  data = mtcars,
  family = binomial()
)

class(fit)
```

qui retourne :

```text
[1] "glm" "lm"
```

L'objet est donc d'abord considéré comme un objet `"glm"`, mais il peut également hériter de comportements associés à `"lm"`.

Conceptuellement :

```text
lm
│
└── glm
```

Si une méthode spécialisée existe pour `"glm"`, celle-ci peut être utilisée.

Sinon, R peut chercher une méthode définie pour une classe parente.

L'héritage permet donc de réutiliser des comportements déjà définis.

::: {.callout-note}
## Hériter de méthodes

L'héritage ne signifie pas seulement qu'un objet possède plusieurs étiquettes.

L'intérêt principal est qu'une classe plus spécialisée peut **hériter des méthodes** définies pour une classe plus générale.

Nous reviendrons en détail sur ce mécanisme lorsque nous étudierons S3.
:::

## Plusieurs systèmes de POO dans R

Une particularité importante de R est qu'il ne possède pas **un seul système** de programmation orientée objet.

Plusieurs systèmes coexistent.

Les principaux que nous rencontrerons sont :

```text
S3
S4
R6
S7
```

Ils répondent à des besoins différents et ne possèdent pas tous la même philosophie.

## S3

S3 est le système de programmation orientée objet le plus ancien et le plus simple que nous étudierons.

Il est également profondément intégré à R.

On retrouve S3 derrière plusieurs objets que nous utilisons quotidiennement :

```text
factor
data.frame
lm
glm
Date
...
```

S3 est volontairement peu formel.

Une classe S3 repose essentiellement sur l'utilisation d'un attribut :

```text
class
```

et sur certaines conventions concernant le nom des méthodes.

Cette simplicité rend S3 :

- facile à créer;
- facile à étendre;
- très flexible;
- particulièrement bien adapté à de nombreuses librairies statistiques.

Cette flexibilité vient cependant avec relativement peu de mécanismes permettant d'empêcher le programmeur de construire un objet incohérent.

S3 repose donc beaucoup sur les **conventions**.

Pour notre projet Ridge, S3 sera particulièrement naturel.

Nous voulons qu'une fonction :

```r
ridge(...)
```

retourne un objet contenant plusieurs informations :

```text
coefficients
lambda sélectionné
grille de lambda
erreurs de validation croisée
formule
...
```

puis permettre :

```r
print(fit)

predict(fit)

plot(fit)
```

Notre objet pourra donc avoir la classe :

```text
"ridge"
```

et posséder des méthodes :

```text
print.ridge()

predict.ridge()

plot.ridge()
```

Nous consacrerons donc la plus grande partie de cette séance à **S3**.

## S4

S4 peut être vu comme un système plus **formel et rigoureux** que S3.

Avec S4, les classes sont définies explicitement et la structure des objets est davantage contrôlée.

On peut notamment spécifier :

- les composantes qu'un objet doit contenir;
- le type de chacune de ces composantes;
- certaines conditions nécessaires pour qu'un objet soit valide;
- des relations d'héritage formelles.

Cette rigueur nécessite davantage de travail lors de la conception.

En échange, S4 offre davantage de garanties sur la structure des objets.

Il devient particulièrement intéressant pour des systèmes logiciels :

- relativement grands;
- maintenus sur une longue période;
- possédant plusieurs classes reliées;
- développés par plusieurs programmeurs.

S4 est notamment très présent dans l'écosystème **Bioconductor**.

Dans ce cours, nous allons principalement chercher à **comprendre et reconnaître S4**, plutôt qu'à développer une architecture complexe basée sur ce système.

## R6

R6 adopte une philosophie assez différente de S3 et S4.

Il permet de créer des objets dont les méthodes sont associées directement à l'objet.

On peut donc obtenir une syntaxe ressemblant à :

```r
objet$methode()
```

R6 permet également de créer des objets **mutables**.

Cela signifie qu'une méthode peut modifier directement l'objet plutôt que de toujours créer une nouvelle copie.

Cette propriété est particulièrement utile lorsque nous voulons représenter un objet qui possède une existence ou un état indépendant de R.

Par exemple :

```text
connexion à une base de données
session web
API
fichier externe
état d'une application
```

Dans ces situations, l'objet R peut agir comme une interface vers une ressource externe dont l'état évolue.

R6 est donc particulièrement utile pour certains types de développement logiciel, mais il sera moins central pour notre projet statistique Ridge.

Nous n'en ferons qu'un bref survol.

## S7

S7 est un système de programmation orientée objet beaucoup plus récent.

Il a été conçu pour tirer des leçons des forces et des faiblesses de S3 et S4.

On peut grossièrement voir S7 comme une tentative de conserver plusieurs qualités de S3 :

- une interface relativement naturelle;
- une POO fonctionnelle;
- l'utilisation de fonctions génériques;

tout en ajoutant davantage de structure et de garanties, comme dans S4.

S7 permet notamment de définir explicitement :

- des classes;
- des propriétés;
- des validateurs;
- des constructeurs;
- des génériques;
- des méthodes;
- des relations d'héritage.

Une différence conceptuelle importante est que les classes S7 sont elles-mêmes des objets explicitement définis.

S7 possède également un système formel d'héritage permettant à une classe enfant d'hériter des méthodes de sa classe parente.

L'objectif à long terme est donc de proposer un système moderne qui puisse éventuellement jouer une partie du rôle actuellement partagé entre S3 et S4.

S7 demeure toutefois beaucoup plus récent que S3 et S4.

Pour cette raison, nous allons surtout chercher à comprendre :

1. pourquoi un nouveau système a été proposé;
2. quelles améliorations il apporte;
3. comment sa philosophie se compare à S3 et S4.

## Résumé des principaux systèmes

Nous pouvons grossièrement comparer les quatre systèmes de la façon suivante :

| Système | Style | Principale qualité | Principale utilisation dans ce cours |
|---|---|---|---|
| S3 | POO fonctionnelle | Simple et flexible | **Approfondi** |
| S4 | POO fonctionnelle | Formel et rigoureux | Survol |
| R6 | POO encapsulée | Objets mutables | Bref survol |
| S7 | POO fonctionnelle | Structure moderne combinant plusieurs idées de S3 et S4 | Survol |

Il ne faut donc pas chercher un système qui serait toujours « meilleur » que les autres.

Le choix dépend notamment :

- de la complexité de la librairie;
- de la durée de vie prévue du projet;
- du nombre de développeurs;
- du niveau de validation souhaité;
- de la nécessité ou non d'avoir des objets mutables;
- de l'écosystème dans lequel la librairie doit s'intégrer.

## Retour à notre projet Ridge

Notre projet donne une motivation très naturelle pour introduire la programmation orientée objet.

Supposons que notre fonction :

```r
ridge(...)
```

effectue :

1. la construction de la matrice de design;
2. une validation croisée sur plusieurs valeurs de $\lambda$;
3. la sélection d'un $\lambda$;
4. l'ajustement final du modèle.

Elle doit alors retourner plusieurs résultats.

Nous pourrions simplement retourner une liste :

```r
list(
  coefficients = beta,
  lambda = lambda,
  lambda_grid = lambda_grid,
  cv_error = cv_error,
  formula = formula
)
```

Cette approche contient toutes les informations nécessaires.

Cependant, du point de vue de l'utilisateur, nous voudrions plutôt obtenir quelque chose comme :

```r
fit <- ridge(
  y ~ x1 + x2,
  data = donnees
)

fit
```

puis :

```r
predict(
  fit,
  newdata = nouvelles_donnees
)
```

et :

```r
plot(fit)
```

Nous voulons donc transformer :

```text
une simple liste de résultats
```

en :

```text
un objet statistique possédant
des comportements appropriés
```

S3 va nous permettre de faire exactement cela.

Dans la prochaine section, nous allons donc construire progressivement notre première classe S3 et comprendre comment fonctionnent :

```text
classe
    ↓
générique
    ↓
méthode
    ↓
method dispatch
    ↓
héritage
```