# Intégration avec d'autres langages de programmation {#rcpp}

Jusqu'à maintenant, toutes les fonctions de nos librairies ont été écrites en R.

Il n'existe cependant aucune obligation voulant que l'ensemble du code d'une librairie R soit écrit en R. Il est possible d'intégrer du code provenant d'autres langages et de rendre celui-ci accessible à travers une interface R.

Dans cette section, nous allons nous intéresser au **C++**, à l'aide de la librairie `Rcpp`.

L'objectif n'est pas d'apprendre le C++ en profondeur. Nous voulons plutôt être capables :

- d'identifier une situation où l'utilisation de C++ peut être avantageuse;
- de traduire une petite fonction R en C++;
- de comprendre les principaux types de données utilisés par Rcpp;
- de compiler et appeler une fonction C++ depuis R;
- d'intégrer du code C++ à une véritable librairie R;
- de vérifier que l'implémentation C++ produit les mêmes résultats que l'implémentation R;
- de mesurer si l'utilisation de C++ apporte réellement un gain de performance.

Une référence particulièrement utile pour cette section est le chapitre 25 de *Advanced R* de Hadley Wickham, **Rewriting R code in C++**.

## Pourquoi utiliser C++? {.unnumbered}

La première question à se poser n'est pas :

> Comment écrire du C++?

mais plutôt :

> **Pourquoi voudrions-nous écrire une partie de notre librairie en C++?**

R est un langage particulièrement efficace pour effectuer de l'analyse statistique et manipuler des données. Il fournit également une interface beaucoup plus simple et flexible que C++ pour plusieurs tâches.

Il n'est donc généralement **pas souhaitable de réécrire une librairie entière en C++**.

L'intérêt de C++ apparaît plutôt lorsque nous identifions une portion de notre code qui constitue un **goulot d'étranglement**.

## Quelques situations intéressantes {.unnumbered}

C++ peut notamment être avantageux lorsque notre code contient :

- des boucles contenant un très grand nombre d'itérations;
- des calculs récursifs;
- des opérations simples répétées des millions de fois;
- des algorithmes difficiles à vectoriser en R;
- des structures de données ou des algorithmes disponibles naturellement en C++;
- une portion de code pour laquelle le temps d'exécution devient réellement important.

Par exemple, imaginons une opération conceptuellement très simple :

``` r
for (i in seq_len(1000000)) {
  # quelques petites opérations
}
```

La durée d'une seule opération peut être négligeable.

Cependant, lorsqu'elle est répétée plusieurs millions de fois, les coûts associés à l'interprétation du code R et aux appels de fonctions peuvent devenir importants.

Le C++ étant un langage **compilé**, une partie de ce coût peut être éliminée.

::: callout-tip
## Une bonne stratégie

Une bonne stratégie n'est généralement pas :

``` text
programme R
    ↓
tout traduire en C++
```

mais plutôt :

``` text
programme R
    ↓
identifier la partie lente
    ↓
traduire seulement cette partie en C++
```

Notre interface principale peut donc demeurer en R alors que certains calculs internes sont effectués en C++.
:::

## C++ n'est pas automatiquement plus rapide {.unnumbered}

Il faut cependant éviter une conclusion trop rapide :

> C++ est plus rapide que R, donc traduire une fonction en C++ la rendra nécessairement plus rapide.

Ce n'est **pas** toujours vrai.

Plusieurs fonctions R effectuent déjà leurs calculs dans du code compilé.

Par exemple :

``` r
sum(x)
mean(x)
X %*% beta
crossprod(X)
solve(A, b)
```

ne réalisent pas nécessairement l'ensemble de leurs calculs directement dans l'interpréteur R.

Une fonction R comme :

```{r}
#| eval: false

prediction <- function(X, beta) {
  X %*% beta
}
```

fait très peu de travail en R. Le calcul matriciel lui-même est déjà effectué par du code compilé et optimisé.

Réécrire naïvement cette fonction en C++ risque donc d'apporter **très peu de gain**.

À l'opposé, une fonction contenant plusieurs boucles R imbriquées peut être une bien meilleure candidate.

::: callout-important
## Mesurer plutôt que présumer

Avant d'optimiser du code :

1.  identifier la partie coûteuse;
2.  produire une version de référence correcte;
3.  mesurer son temps d'exécution;
4.  optimiser;
5.  vérifier que le résultat demeure le même;
6.  mesurer à nouveau.

Une optimisation dont nous ne mesurons pas l'effet n'est qu'une hypothèse.
:::

Cette idée sera particulièrement importante dans notre projet Ridge.

Une seule estimation Ridge repose principalement sur des opérations matricielles déjà très optimisées. Par contre, une validation croisée répète l'ajustement et la prédiction pour plusieurs valeurs de $\lambda$ et plusieurs partitions des données.

Nous aurons donc éventuellement une structure ressemblant à :

``` text
pour chaque lambda
    pour chaque fold
        ajuster le modèle
        prédire
        calculer l'erreur
```

C'est ce type de calcul répétitif qui peut devenir intéressant à déplacer vers C++.

## Préparer notre ordinateur

Pour utiliser Rcpp, deux éléments sont nécessaires :

1.  une installation de la librairie `Rcpp`;
2.  un compilateur C++ permettant à R de compiler notre code.

## Installer Rcpp {.unnumbered}

`Rcpp` est disponible sur CRAN :

```{r}
#| eval: false

install.packages("Rcpp")
```

Nous pouvons ensuite la charger :

```{r}
#| eval: false

library(Rcpp)
```

## Installer les outils de compilation sous Windows {.unnumbered}

Sous Windows, nous devons également installer **Rtools**.

Rtools fournit notamment les compilateurs et outils nécessaires à la construction de librairies R contenant du code C ou C++.

La version de Rtools doit correspondre à la version de R utilisée. Il est donc préférable de télécharger la version appropriée directement à partir de la page officielle **Rtools** de CRAN.

Après l'installation, redémarrez RStudio.

Nous pouvons ensuite vérifier que notre environnement est prêt à compiler du code avec :

```{r}
#| eval: false

pkgbuild::check_build_tools(debug = TRUE)
```

Si tout fonctionne correctement, nous devrions obtenir un message indiquant que notre système est prêt à construire des librairies contenant du code compilé.

::: callout-note
## Sur macOS et Linux

Le principe est le même : R doit avoir accès à une chaîne de compilation C++.

Sous macOS, cela passe généralement par les outils de développement d'Apple. Sous Linux, les outils de compilation sont généralement disponibles à travers le gestionnaire de paquets du système.

Dans ce cours, nous nous concentrerons principalement sur la configuration Windows.
:::

## Notre première fonction C++

Nous allons commencer avec la manière la plus simple possible d'appeler du C++ depuis R :

``` r
Rcpp::cppFunction()
```

`cppFunction()` permet de fournir directement le code d'une petite fonction C++ sous forme de chaîne de caractères.

Par exemple :

```{r}
#| eval: false

Rcpp::cppFunction('
double carre_cpp(double x) {
  return x * x;
}
')
```

Une nouvelle fonction R devient immédiatement disponible :

```{r}
#| eval: false

carre_cpp(4)
```

et retourne :

``` text
[1] 16
```

Nous venons donc de :

``` text
écrire du C++
      ↓
compiler le code
      ↓
créer automatiquement une interface avec R
      ↓
appeler la fonction depuis R
```

Rcpp prend en charge une grande partie de la mécanique nécessaire pour faire communiquer les deux langages.

## Comparaison avec R

La version R de notre fonction serait simplement :

```{r}
#| eval: false

carre_R <- function(x) {
  x * x
}
```

Comparons les deux :

``` text
R                           C++

carre_R <- function(x) {    double carre_cpp(double x) {
  x * x                       return x * x;
}                           }
```

Plusieurs différences apparaissent immédiatement.

En C++ :

- le type de la valeur retournée est indiqué;
- le type de chaque argument est indiqué;
- `return` est explicite;
- chaque instruction se termine par `;`.

Cette obligation de préciser les types constitue l'une des différences fondamentales entre R et C++.

## Les types de données

R permet généralement de manipuler les objets sans déclarer explicitement leur type dans la définition d'une fonction.

Par exemple :

``` r
f <- function(x) {
  ...
}
```

ne nous dit pas si `x` doit être :

- un entier;
- un nombre réel;
- un vecteur;
- une chaîne de caractères;
- une matrice.

En C++, cette information doit généralement être explicitée.

Voici quelques correspondances utiles avec Rcpp :

| R           | Scalaire C++              | Vecteur Rcpp      |
|-------------|---------------------------|-------------------|
| `logical`   | `bool`                    | `LogicalVector`   |
| `integer`   | `int`                     | `IntegerVector`   |
| `numeric`   | `double`                  | `NumericVector`   |
| `character` | `std::string` ou `String` | `CharacterVector` |

Pour les matrices, on retrouve notamment :

``` text
NumericMatrix
IntegerMatrix
LogicalMatrix
CharacterMatrix
```

On retrouve également :

``` text
List
DataFrame
Function
```

pour manipuler d'autres objets R.

::: callout-important
## `integer` et `numeric`

Dans R :

``` r
1
```

est normalement un objet de type `double`, alors que :

``` r
1L
```

est un entier.

Ainsi :

``` text
numeric  → double
integer  → int
```

Cette distinction devient plus importante lorsque nous devons explicitement définir les types de nos arguments en C++.
:::

## Un exemple avec un vecteur

Considérons une fonction R qui calcule la somme des carrés :

```{r}
#| eval: false

somme_carres_R <- function(x) {

  total <- 0

  for (i in seq_along(x)) {
    total <- total + x[i]^2
  }

  total
}
```

Nous pouvons écrire une version C++ :

```{r}
#| eval: false

Rcpp::cppFunction('
double somme_carres_cpp(Rcpp::NumericVector x) {

  double total = 0.0;

  for (int i = 0; i < x.size(); ++i) {
    total += x[i] * x[i];
  }

  return total;
}
')
```

Nous pouvons alors comparer :

```{r}
#| eval: false

x <- c(1, 2, 3, 4)

somme_carres_R(x)
somme_carres_cpp(x)
```

Les deux fonctions devraient produire le même résultat.

## L'indexation commence à zéro {.unnumbered}

Il y a cependant une différence particulièrement importante.

En R, le premier élément d'un vecteur est :

``` r
x[1]
```

En C++, le premier élément est :

``` cpp
x[0]
```

Ainsi, une boucle C++ typique prend la forme :

``` cpp
for (int i = 0; i < x.size(); ++i) {
  ...
}
```

plutôt que :

``` r
for (i in 1:length(x)) {
  ...
}
```

::: callout-warning
## Une source classique d'erreurs

Lors de la traduction d'une fonction R vers C++, il faut toujours vérifier soigneusement les indices.

``` text
R      : 1, 2, 3, ..., n
C++    : 0, 1, 2, ..., n - 1
```

Les erreurs d'indexation sont parmi les erreurs les plus faciles à introduire lors d'une traduction entre les deux langages.
:::

## De `cppFunction()` à `sourceCpp()`

`cppFunction()` est très pratique pour :

- apprendre;
- faire un petit prototype;
- tester rapidement une idée;
- compiler une seule fonction simple.

Cependant, écrire une fonction C++ à l'intérieur d'une chaîne de caractères R devient rapidement désagréable.

Pour du code plus substantiel, nous préférons créer un véritable fichier :

``` text
.cpp
```

et le compiler avec :

``` r
Rcpp::sourceCpp()
```

Créons par exemple le fichier :

``` text
erreur.cpp
```

contenant :

``` cpp
#include <Rcpp.h>

using namespace Rcpp;

// [[Rcpp::export]]
double mse_cpp(NumericVector y, NumericVector prediction) {

  int n = y.size();

  if (prediction.size() != n) {
    stop("`y` et `prediction` doivent avoir la même longueur.");
  }

  double erreur = 0.0;

  for (int i = 0; i < n; ++i) {

    double residu = y[i] - prediction[i];

    erreur += residu * residu;
  }

  return erreur / n;
}
```

Nous pouvons ensuite compiler le fichier depuis R :

```{r}
#| eval: false

Rcpp::sourceCpp("erreur.cpp")
```

et appeler :

```{r}
#| eval: false

y <- c(2, 4, 7)
pred <- c(1.5, 4.5, 6)

mse_cpp(y, pred)
```

## Comprendre le fichier C++

Regardons quelques lignes importantes.

## Inclure Rcpp {.unnumbered}

``` cpp
#include <Rcpp.h>
```

permet d'utiliser les fonctionnalités fournies par Rcpp.

## L'espace de noms Rcpp {.unnumbered}

Nous avons ensuite :

``` cpp
using namespace Rcpp;
```

Cela nous permet d'écrire :

``` cpp
NumericVector
```

plutôt que :

``` cpp
Rcpp::NumericVector
```

Cette ligne est pratique pour de petits exemples.

## `Rcpp::export` {.unnumbered}

La ligne :

``` cpp
// [[Rcpp::export]]
```

est particulièrement importante.

Elle indique à Rcpp que la fonction C++ définie immédiatement après doit être rendue accessible depuis R.

Il faut cependant faire attention à la signification du mot **export**.

Nous avons déjà rencontré :

``` text
#' @export
```

avec `roxygen2`.

Les deux mécanismes ne jouent pas le même rôle :

``` text
// [[Rcpp::export]]
        ↓
créer une interface R vers une fonction C++

#' @export
        ↓
rendre une fonction publique pour
les utilisateurs de notre librairie
```

Cette distinction deviendra particulièrement importante lorsque nous intégrerons notre code C++ dans une librairie.

## Pourquoi `sourceCpp()`?

`sourceCpp()` :

1.  lit le fichier `.cpp`;
2.  compile le code;
3.  construit la librairie dynamique nécessaire;
4.  crée les interfaces R correspondant aux fonctions marquées `Rcpp::export`;
5.  rend ces fonctions disponibles dans notre session.

Pour un prototype, c'est extrêmement pratique.

Cependant, `sourceCpp()` n'est pas encore la manière finale dont nous voulons distribuer le code de notre librairie.

Nous voulons éventuellement que le C++ soit **une composante normale de notre librairie R**.

## Utiliser Rcpp dans une librairie

Supposons maintenant que nous travaillions à l'intérieur d'une véritable librairie R.

Notre structure ressemble actuellement à :

``` text
MaLibrairie/
├── DESCRIPTION
├── NAMESPACE
├── R/
├── man/
├── tests/
└── MaLibrairie.Rproj
```

Pour préparer cette librairie à contenir du code C++, `usethis` fournit :

```{r}
#| eval: false

usethis::use_rcpp()
```

Cette commande met en place plusieurs éléments nécessaires au code compilé.

Elle crée notamment :

``` text
src/
```

et ajoute les dépendances nécessaires dans `DESCRIPTION`.

Nous devrions notamment retrouver :

``` text
Imports:
    Rcpp

LinkingTo:
    Rcpp
```

Nous retrouvons ici directement les notions discutées dans @dependencies.

`Imports` indique que notre librairie utilise `Rcpp`, alors que `LinkingTo` permet au compilateur d'accéder aux fichiers nécessaires lors de la compilation du code C++.

Notre projet contient alors quelque chose ressemblant à :

``` text
MaLibrairie/
├── DESCRIPTION
├── NAMESPACE
├── R/
├── src/
│   └── calcul.cpp
├── man/
└── tests/
```

## Le répertoire `src/`

Le code compilé d'une librairie R est placé dans :

``` text
src/
```

Cela crée une distinction assez claire :

``` text
R/
    ↓
code R

src/
    ↓
code C, C++, Fortran, ...
```

Nous pouvons donc créer :

``` text
src/erreur.cpp
```

contenant notre code C++.

## `compileAttributes()` {.unnumbered}

Comment R sait-il maintenant comment appeler notre fonction C++?

Rcpp doit générer une couche d'interface entre :

``` text
R
↕
C++
```

Cette étape peut être effectuée avec :

```{r}
#| eval: false

Rcpp::compileAttributes()
```

Rcpp examine alors les fichiers C++ de `src/` à la recherche de directives comme :

``` cpp
// [[Rcpp::export]]
```

et génère les interfaces nécessaires.

Cela crée notamment des fichiers semblables à :

``` text
R/RcppExports.R
src/RcppExports.cpp
```

::: callout-important
## Ne pas modifier `RcppExports` à la main

Les fichiers :

``` text
R/RcppExports.R
src/RcppExports.cpp
```

sont générés automatiquement.

Nous modifions plutôt notre fichier C++ original puis nous régénérons les interfaces.
:::

Nous pouvons ensuite utiliser :

```{r}
#| eval: false

devtools::load_all()
```

pour compiler et charger la version de développement de notre librairie.

## Fonction C++ accessible ou fonction publique?

La directive :

``` cpp
// [[Rcpp::export]]
```

permet à notre code R d'appeler une fonction C++.

Cela ne signifie pas nécessairement que cette fonction devrait devenir une fonction **publique** de notre librairie.

Considérons :

``` text
ridge()
```

comme fonction publique.

Elle pourrait appeler en interne :

``` text
ridge_fit_cpp()
```

qui effectue un calcul numérique en C++.

L'utilisateur n'a pas nécessairement besoin de connaître cette fonction interne.

Nous pouvons donc avoir :

``` text
UTILISATEUR

ridge(...)
   │
   ▼
code R
   │
   ▼
ridge_fit_cpp(...)
   │
   ▼
code C++
```

Cette architecture permet de conserver en R :

- la validation des arguments;
- la gestion des formules;
- `stats::model.matrix()`;
- les messages destinés à l'utilisateur;
- la création de l'objet retourné.

Et d'utiliser C++ seulement pour :

- le calcul numérique;
- les boucles répétitives;
- les portions véritablement coûteuses.

## Traduire une fonction R vers C++

Une traduction R vers C++ ne devrait pas être une simple opération de copier-coller syntaxique.

Avant de traduire une fonction, il faut comprendre :

1.  les arguments qu'elle reçoit;
2.  leurs types;
3.  la structure des objets;
4.  les valeurs retournées;
5.  les boucles effectuées;
6.  les cas limites;
7.  les valeurs manquantes;
8.  les fonctions R déjà utilisées.

Une méthode raisonnable consiste à commencer par une fonction R **simple et correcte**.

Par exemple :

```{r}
#| eval: false

mse_R <- function(y, prediction) {

  if (length(y) != length(prediction)) {
    stop("`y` et `prediction` doivent avoir la même longueur.")
  }

  erreur <- 0

  for (i in seq_along(y)) {

    residu <- y[i] - prediction[i]

    erreur <- erreur + residu^2
  }

  erreur / length(y)
}
```

Nous pouvons ensuite établir une correspondance :

| R                 | C++                 |
|-------------------|---------------------|
| `numeric`         | `double`            |
| vecteur `numeric` | `NumericVector`     |
| `integer`         | `int`               |
| vecteur `integer` | `IntegerVector`     |
| `length(x)`       | `x.size()`          |
| indices `1,...,n` | indices `0,...,n-1` |
| `stop()`          | `stop()` avec Rcpp  |
| retour implicite  | `return` explicite  |

Seulement ensuite traduisons-nous la fonction.

\#\@ Utiliser un modèle d'IAG pour aider à la traduction

Les modèles d'intelligence artificielle générative peuvent être particulièrement utiles lorsqu'on doit traduire une petite fonction R vers C++.

On peut leur fournir :

- la fonction R originale;
- les types attendus des arguments;
- la valeur retournée;
- des exemples d'utilisation;
- les contraintes particulières;
- le fait que le code doit utiliser Rcpp.

Un modèle peut alors proposer une première traduction.

Cependant :

> **Le code généré constitue un point de départ, pas une preuve de correction.**

Une traduction peut notamment :

- choisir un mauvais type;
- oublier que l'indexation commence à zéro;
- gérer incorrectement les valeurs `NA`;
- modifier silencieusement le comportement de la fonction;
- créer des copies inutiles;
- produire du code compilable mais numériquement différent;
- produire du code plus compliqué sans être plus rapide.

Nous devons donc conserver le workflow :

``` text
fonction R correcte
       ↓
traduction proposée
       ↓
comprendre le C++
       ↓
compiler
       ↓
tester les résultats
       ↓
tester les cas limites
       ↓
mesurer la performance
```

::: callout-important
## Être capable d'expliquer son code

L'utilisation d'un modèle d'IAG ne remplace pas la compréhension du code produit.

Dans le cadre de ce cours, vous devriez notamment être capables d'expliquer :

- les types utilisés;
- la structure des boucles;
- les indices;
- les valeurs retournées;
- les échanges entre R et C++;
- pourquoi cette portion du code constitue une bonne candidate pour C++.
:::

## Comparer avant et après

Une fois notre version C++ créée, deux questions doivent être posées.

## Est-ce correct? {.unnumbered}

Nous voulons d'abord comparer les résultats :

```{r}
#| eval: false

resultat_R <- mse_R(y, prediction)
resultat_cpp <- mse_cpp(y, prediction)

all.equal(
  resultat_R,
  resultat_cpp
)
```

Une fonction plus rapide mais incorrecte n'est évidemment pas une amélioration.

## Est-ce réellement plus rapide? {.unnumbered}

Ensuite seulement, nous comparons les temps d'exécution.

Par exemple :

```{r}
#| eval: false

system.time(
  replicate(
    1000,
    mse_R(y, prediction)
  )
)

system.time(
  replicate(
    1000,
    mse_cpp(y, prediction)
  )
)
```

::: callout-tip
## Le résultat peut être décevant — et c'est intéressant!

Il est tout à fait possible que notre première traduction C++ soit seulement légèrement plus rapide.

Il est même possible qu'elle soit plus lente.

Ce résultat n'est pas un échec.

Il nous apprend quelque chose sur l'endroit où le temps de calcul est réellement dépensé.
:::

## reticule: un équivalent à Rcpp pour Python {#sec-reticulate}

Nous venons de voir comment intégrer du code C++ à une librairie R avec `Rcpp`.

Il existe cependant une autre raison pour laquelle nous pourrions vouloir faire appel à un autre langage : **profiter d'un écosystème logiciel qui existe déjà ailleurs**.

Python possède aujourd'hui un très grand nombre de librairies spécialisées en calcul scientifique, apprentissage automatique, traitement d'images, calcul symbolique, traitement du langage, etc.

La librairie R `reticulate` permet d'utiliser directement du code Python depuis R.

L'objectif est donc assez différent de celui de `Rcpp`.

```text
Rcpp
────────────────────────────────
J'ai un calcul que je veux
implémenter moi-même.

Je peux en déplacer une partie
vers C++ pour améliorer les
performances.


reticulate
────────────────────────────────
Une fonctionnalité intéressante
existe déjà dans l'écosystème
Python.

Je veux pouvoir l'utiliser
depuis ma librairie R.
```

Dans cette section, nous allons seulement faire un **court survol** de `reticulate`.

Notre objectif n'est pas d'apprendre Python, mais plutôt de comprendre comment une librairie R peut utiliser du code provenant de cet écosystème.

## Installer `reticulate`

`reticulate` est une librairie R et peut être installée normalement depuis CRAN :

```{r}
#| eval: false

install.packages("reticulate")
```

Dans une librairie R, nous pouvons également déclarer cette dépendance avec :

```{r}
#| eval: false

usethis::use_package("reticulate")
```

Nous retrouverons alors :

```text
Imports:
    reticulate
```

dans notre fichier `DESCRIPTION`.

## Utiliser notre propre code Python

Commençons par un exemple extrêmement simple.

Créons un fichier :

```text
calcul.py
```

contenant une fonction Python :

```python
def puissance(x, p):
    return x ** p
```

Nous pouvons ensuite exécuter ce fichier depuis R avec :

```{r}
#| eval: false

reticulate::source_python("calcul.py")
```

La fonction définie dans le fichier Python devient alors accessible depuis R :

```{r}
#| eval: false

puissance(2, 5)
```

qui retourne :

```text
[1] 32
```

Nous obtenons donc une structure assez semblable à celle rencontrée avec `Rcpp` :

```text
C++                            Python

calcul.cpp                     calcul.py
     ↓                              ↓
sourceCpp()                    source_python()
     ↓                              ↓
fonction accessible           fonction accessible
depuis R                      depuis R
```

Il existe toutefois une différence fondamentale.

Avec `Rcpp`, notre code C++ est **compilé**.

Avec `reticulate`, nous démarrons plutôt une session Python à laquelle R communique.

## Utiliser une librairie Python

L'intérêt principal de `reticulate` n'est cependant pas nécessairement d'écrire nous-mêmes du code Python.

Nous pouvons aussi utiliser directement une librairie de l'écosystème Python.

Pour illustrer cette possibilité, nous allons utiliser **SymPy**.

SymPy est une librairie Python spécialisée dans le **calcul symbolique**.

Elle permet notamment de :

- manipuler des expressions mathématiques;
- calculer des dérivées;
- calculer des intégrales;
- résoudre des équations;
- simplifier des expressions.

Plutôt que d'implémenter nous-mêmes un moteur de calcul symbolique dans notre librairie R, nous pouvons utiliser celui qui existe déjà dans Python.

## Déclarer une dépendance Python

Une librairie R utilisant `reticulate` peut avoir deux types de dépendances :

```text
Dépendance R
    ↓
reticulate


Dépendance Python
    ↓
SymPy
```

Dans les versions modernes de `reticulate`, la méthode recommandée pour déclarer une dépendance Python consiste à utiliser :

```{r}
#| eval: false

reticulate::py_require("sympy")
```

Cette commande signifie essentiellement :

> Notre code aura besoin de la librairie Python `sympy`.

Il est également possible de préciser des contraintes de version :

```{r}
#| eval: false

reticulate::py_require("sympy>=1.12")
```

Dans la majorité des situations, il est cependant préférable de ne pas imposer inutilement une version précise.

`reticulate` peut alors trouver ou construire un environnement Python compatible avec les dépendances déclarées.

::: {.callout-note}
## Une gestion beaucoup plus automatisée

Les anciennes approches avec `reticulate` demandaient souvent de créer et configurer manuellement des environnements Python ou Conda.

La fonction `py_require()` permet aujourd'hui d'automatiser une grande partie de cette gestion.

Pour une introduction à `reticulate`, nous utiliserons donc cette approche.
:::

## Importer un module Python

Une fois notre dépendance déclarée :

```{r}
#| eval: false

reticulate::py_require("sympy")
```

nous pouvons importer le module :

```{r}
#| eval: false

sp <- reticulate::import("sympy")
```

L'objet :

```text
sp
```

représente maintenant le module Python `sympy`.

Nous pouvons accéder à ses fonctions avec l'opérateur `$`.

Par exemple :

```{r}
#| eval: false

x <- sp$symbols("x")
```

appelle en réalité la fonction Python :

```python
sympy.symbols("x")
```

Depuis R, nous écrivons donc :

```text
sp$symbols("x")
│       │
│       └── fonction Python
│
└── module Python
```

L'opérateur `$` permet ainsi de naviguer parmi les objets, fonctions et méthodes provenant de Python.

## Exemple : calculer une dérivée symbolique

Créons maintenant l'expression :

\[
f(x) = x^3 + 2x^2 - x.
\]

Nous pouvons demander à SymPy de représenter cette expression :

```{r}
#| eval: false

f <- sp$sympify(
  "x**3 + 2*x**2 - x"
)
```

La notation :

```text
**
```

correspond à l'exponentiation en Python.

Nous pouvons maintenant calculer symboliquement la dérivée :

```{r}
#| eval: false

df <- sp$diff(f, x)

df
```

SymPy retourne l'expression correspondant à :

\[
f'(x) = 3x^2 + 4x - 1.
\]

Nous pouvons également calculer une primitive :

```{r}
#| eval: false

sp$integrate(f, x)
```

Le calcul n'est pas effectué numériquement pour une valeur particulière de $x$.

SymPy manipule directement **l'expression mathématique**.

C'est précisément le type de fonctionnalité spécialisée que nous pouvons vouloir récupérer dans un autre écosystème plutôt que de la réimplémenter nous-mêmes.

## Les conversions entre R et Python

Pour rendre cette communication possible, `reticulate` convertit plusieurs objets automatiquement.

Par exemple, lorsque nous appelons une fonction Python depuis R :

```{r}
#| eval: false

fonction_python(c(1, 2, 3))
```

`reticulate` convertit l'objet R vers une représentation Python appropriée.

Dans l'autre direction, plusieurs résultats Python sont automatiquement reconvertis vers R.

Conceptuellement :

```text
objet R
   ↓
conversion
   ↓
objet Python
   ↓
fonction Python
   ↓
objet Python
   ↓
conversion
   ↓
objet R
```

Cela rend l'utilisation de Python depuis R relativement transparente.

La conversion n'est toutefois pas toujours parfaite. Certains objets Python complexes demeurent des références vers des objets Python.

Nous pouvons alors continuer à interagir avec eux grâce à `$`.

## Utiliser Python dans une librairie R

Supposons maintenant que nous voulions ajouter à notre librairie une fonction :

```r
derive()
```

qui utilise SymPy pour calculer une dérivée symbolique.

Une stratégie simple serait de créer un objet interne qui représentera le module Python :

```r
sympy <- NULL
```

Puis, lors du chargement de notre librairie :

```r
.onLoad <- function(libname, pkgname) {

  reticulate::py_require("sympy")

  sympy <<- reticulate::import(
    "sympy",
    delay_load = TRUE
  )
}
```

L'argument :

```text
delay_load = TRUE
```

est particulièrement intéressant dans une librairie.

Il signifie que le module Python ne sera réellement chargé que lorsqu'il sera nécessaire.

Notre fonction R pourrait ensuite être :

```{r}
#| eval: false

derive <- function(expression, variable = "x") {

  x <- sympy$symbols(variable)

  expr <- sympy$sympify(expression)

  resultat <- sympy$diff(
    expr,
    x
  )

  as.character(resultat)
}
```

L'utilisateur pourrait alors simplement écrire :

```{r}
#| eval: false

derive(
  "x**3 + 2*x**2 - x"
)
```

sans avoir à interagir directement avec SymPy.

Nous obtenons donc une architecture semblable à :

```text
UTILISATEUR

derive(...)
   │
   ▼
fonction R
   │
   ▼
reticulate
   │
   ▼
SymPy
   │
   ▼
Python
```

L'interface offerte à l'utilisateur demeure une **interface R**, même si une partie du travail est effectuée ailleurs.

::: {.callout-tip}
## Garder une interface R

Tout comme avec `Rcpp`, il est généralement intéressant de conserver l'interface publique de notre librairie en R.

L'utilisateur peut donc utiliser :

```r
derive(...)
```

sans avoir à connaître :

```text
reticulate
Python
SymPy
```

La technologie utilisée pour effectuer le calcul devient un détail d'implémentation de notre librairie.
:::

## `Rcpp` ou `reticulate`?

Les deux outils permettent à une librairie R de communiquer avec un autre langage, mais ils répondent généralement à des besoins différents.

| | `Rcpp` | `reticulate` |
|---|---|---|
| Langage | C++ | Python |
| Objectif principal | Implémenter ou accélérer un calcul | Accéder à l'écosystème Python |
| Code externe | Souvent écrit par nous | Souvent fourni par une librairie Python |
| Premier outil | `cppFunction()` / `sourceCpp()` | `source_python()` / `import()` |
| Dépendances externes | Compilation C++ | Environnement Python |
| Exemple | Réécrire une boucle coûteuse | Utiliser SymPy |
| Interface utilisateur | Peut rester en R | Peut rester en R |

Nous pouvons donc résumer les deux approches de la façon suivante :

```text
J'ai identifié un calcul coûteux
que je veux implémenter moi-même
              ↓
             Rcpp


Une fonctionnalité spécialisée
existe déjà dans Python
              ↓
          reticulate
```

::: {.callout-important}
## Choisir un outil pour répondre à un besoin

L'objectif n'est pas d'intégrer un autre langage simplement parce que nous le pouvons.

Avant d'ajouter C++ ou Python à une librairie, il faut se demander :

> Quel problème cette dépendance supplémentaire permet-elle de résoudre?

Chaque langage externe augmente également la complexité de notre projet.

Une intégration est donc particulièrement intéressante lorsque le bénéfice obtenu justifie cette complexité supplémentaire.
:::

## Un même principe : cacher la complexité

Que nous utilisions Rcpp ou reticulate, une bonne architecture peut conserver la majorité de la complexité à l'intérieur de notre librairie.

```text
                UTILISATEUR
                    │
                    ▼
              fonctions R
                    │
          ┌─────────┴─────────┐
          ▼                   ▼
        Rcpp              reticulate
          │                   │
          ▼                   ▼
         C++                Python
```

L'utilisateur continue donc à travailler avec une librairie R normale.

L'intégration d'autres langages devient simplement un outil supplémentaire dont nous disposons lors de la **mise au point d'une librairie R**.

## Plus de lecture {.unnumbered}

Une [source très complète de Hadley Whickam](https://adv-r.hadley.nz/rcpp.html?utm_source=chatgpt.com) et un autre [livre R Markodown très intéressant](https://teuder.github.io/rcpp4everyone_en/index.html).
