# Projet R

Avant d'introduire GitHub et la publication en ligne de notre librairie, discutons rapidement d'un outil qui nous sera très utile pour organiser notre travail : le **projet RStudio**.

## Le problème

On commence souvent un projet en définissant manuellement notre répertoire de travail :

```{r}
#| eval: false

setwd("C:/Users/MYPC/Desktop/MAT8186")
```

Ça fonctionne très bien... sur mon ordinateur!

Le problème apparaît rapidement lorsque :

* le projet est déplacé vers un autre répertoire;
* le projet est synchronisé avec un service infonuagique;
* le projet est partagé avec un collègue;
* le projet est téléchargé sur un autre ordinateur.

Par exemple, le chemin

```text
C:/Users/MYPC/Desktop/MAT8186
```

n'existe probablement pas sur votre ordinateur.

On aimerait donc que notre code puisse fonctionner **indépendamment de l'endroit où le projet est enregistré**.

::: {.callout-important}
## Un principe important

Notre code ne devrait pas dépendre de l'emplacement exact du projet sur notre ordinateur.
:::

## Le projet RStudio

Un **projet RStudio** permet de regrouper dans un même répertoire tout ce qui est associé à une tâche :

```text
mon_projet/
├── mon_projet.Rproj
├── R/
├── data/
├── figures/
└── notes.qmd
```

Le fichier `.Rproj` identifie ce répertoire comme un projet RStudio.

Lorsque nous ouvrons ce fichier, RStudio ouvre le projet et utilise automatiquement **la racine du projet comme répertoire de travail**.

Autrement dit, si notre projet est :

```text
C:/Users/MYPC/Desktop/MAT8186/
```

alors :

```{r}
#| eval: false

getwd()
```

retournera quelque chose comme :

```text
C:/Users/MYPC/Desktop/MAT8186
```

Mais si un autre utilisateur place exactement le même projet dans :

```text
C:/Users/YOURPC/Documents/MAT8186/
```

la racine de son projet sera automatiquement :

```text
C:/Users/YOURPC/Documents/MAT8186
```

Il n'est donc plus nécessaire d'écrire un `setwd()` spécifique à chaque ordinateur.

## Les chemins relatifs {.unnumbered}

C'est ici qu'apparaît l'un des principaux avantages du projet.

Supposons que notre structure soit :

```text
MAT8186/
├── MAT8186.Rproj
├── data/
│   └── donnees.csv
├── R/
│   └── analyse.R
└── notes.qmd
```

Plutôt que d'écrire :

```{r}
#| eval: false

read.csv(
  "C:/Users/MYPC/Desktop/MAT8186/data/donnees.csv"
)
```

nous pouvons simplement écrire :

```{r}
#| eval: false

read.csv("data/donnees.csv")
```

Le chemin est maintenant **relatif à la racine du projet**.

Si nous déplaçons tout le projet ailleurs, le chemin

```text
data/donnees.csv
```

demeure valide.

Il fonctionnera également sur l'ordinateur d'un collègue qui possède la même structure de projet.

::: {.callout-tip}
## Une bonne règle

Si votre code contient :

```r
setwd("C:/Users/mon_nom/...")
```

ou un autre chemin propre à votre ordinateur, demandez-vous s'il ne serait pas préférable de travailler à partir d'un projet et d'utiliser un chemin relatif.
:::

## Partir à neuf

R et RStudio peuvent conserver automatiquement une partie de notre environnement de travail entre deux sessions.

Deux fichiers que vous avez peut-être déjà rencontrés sont :

```text
.RData
.Rhistory
```

`.RData` peut contenir les objets présents dans notre environnement R à la fin d'une session, tandis que `.Rhistory` peut conserver l'historique des commandes exécutées.

Cela peut sembler pratique.

Cependant, dans un projet reproductible, nous voulons idéalement être capables de reconstruire notre environnement **à partir de notre code**.

Par exemple, si notre analyse nécessite l'objet `donnees`, nous préférons avoir :

```{r}
#| eval: false

donnees <- read.csv("data/donnees.csv")
```

dans notre code plutôt que de dépendre d'un objet `donnees` qui serait mystérieusement réapparu depuis une ancienne session R.

L'idée est donc de travailler **avec intention** : les objets nécessaires à notre analyse devraient pouvoir être recréés à partir des fichiers et du code contenus dans notre projet.

Pour cette raison, il est généralement recommandé de ne pas restaurer automatiquement `.RData` au démarrage et de ne pas sauvegarder automatiquement l'environnement de travail à la fermeture de RStudio.

Nous pouvons configurer ce comportement dans :

```text
Tools -> Global Options -> General
```

et choisir notamment :

```text
Restore .RData into workspace at startup : NON

Save workspace to .RData on exit : Never
```

::: {.callout-note}
## Reproductibilité

Une bonne question à se poser est :

> Si je ferme complètement RStudio, que je rouvre mon projet et que je réexécute mon code, est-ce que je peux reproduire mes résultats?

Si la réponse est oui, nous sommes sur la bonne voie.
:::

## Créer un projet 

Lorsque nous commençons sérieusement une nouvelle tâche -- une analyse de données, la rédaction de notes Quarto ou le développement d'une librairie -- nous pouvons créer un projet avec :

```text
File -> New Project
```

RStudio nous offre notamment trois possibilités :

```text
New Directory
Existing Directory
Version Control
```

Nous pouvons donc :

* créer simultanément un nouveau répertoire et un nouveau projet;
* transformer un répertoire existant en projet RStudio;
* récupérer un projet existant à partir d'un dépôt Git.

Lors de la création du projet, RStudio crée notamment un fichier :

```text
nom_du_projet.Rproj
```

Par la suite, lorsque nous voulons travailler sur ce projet, nous ouvrons **le projet lui-même** plutôt que d'ouvrir RStudio puis de chercher nos fichiers.

Nous obtenons ainsi un environnement de travail bien délimité :

```text
Projet A
├── données
├── code
├── résultats
└── environnement de travail

Projet B
├── données
├── code
├── résultats
└── environnement de travail
```

Les différents projets demeurent ainsi bien séparés les uns des autres.

## Et notre librairie? {.unnumbered}

Nous avons en fait déjà utilisé un projet RStudio!

Lorsque nous avons créé notre librairie avec :

```{r}
#| eval: false

usethis::create_package("mat8186demo")
```

nous avons obtenu quelque chose comme :

```text
mat8186demo/
├── mat8186demo.Rproj
├── DESCRIPTION
├── NAMESPACE
└── R/
```

Notre librairie est donc également un **projet RStudio**.

Et lors de notre survol du développement d'une librairie, nous avons ajouté :

```{r}
#| eval: false

usethis::use_git()
```

Notre même répertoire est maintenant :

```text
un répertoire
      +
un projet RStudio
      +
une librairie R
      +
un dépôt Git
```

Il nous reste maintenant à comprendre un peu mieux ce dernier élément.

## Git et GitHub

Nous avons déjà créé un dépôt Git sans vraiment expliquer ce que cela signifie.

Il est maintenant temps de revenir sur **Git**, puis de comprendre son lien avec **GitHub**.