# Un survol rapide

Dans ce cours, nous apprendrons comment mettre au point une librairie R.

## Pourquoi ? {.unnumbered}

La librairie (de l'anglais *package*) est le format le mieux structuré pour le partage de code. Aux cycles supérieurs, les étudiants sont appelés à entrer en contact avec la recherche scientifique. Une étape importante de la recherche est la dissémination des résultats. Dans le cadre de la recherche en science des données, il est commun de développer de nouvelles méthodologies d'analyse de données et d'implémenter celles-ci. La mise au point d'une librairie est donc une manière de diffuser ces implémentations et, conséquemment, de rendre de nouvelles méthodes d'analyse de données facilement accessibles.

L'objectif est donc de remplacer le partage d'un simple document `.R` par un ensemble de fonctions réfléchies, complètes, documentées et facilement accessibles à de nouveaux utilisateurs.

L'ajout constant de nouvelles librairies R sur le *Comprehensive R Archive Network* (CRAN) est l'une des raisons du succès de R au fil des années et permet à R de rester un langage utilisé et reconnu à l'ère de Python, Julia et des autres langages couramment utilisés en science des données. CRAN contient aujourd'hui près de 20 000 librairies! Vous avez sûrement déjà installé des librairies à partir de CRAN avec la commande `install.packages("x")`.

## Pourquoi moi ? {.unnumbered}

Je ne suis pas un expert de la mise au point de librairies, mais :

- J'ai déjà mis au point une librairie!
- Je veux mettre au point d'autres librairies!
- J'aime R, l'enseignement et l'enseignement de R.
- Personne d'autre ne pouvait l'enseigner.
- Je compte sur une excellente référence pour faire une partie du travail à ma place.

## Quoi ? {.unnumbered}

Dans ce cours, nous allons bien entendu mettre au point une librairie R : c'est l'objectif principal. Nous verrons comment passer d'un ensemble de fonctions R à une librairie structurée, documentée, testée et pouvant être facilement partagée avec d'autres utilisateurs.

Nous verrons également plusieurs outils et concepts qui accompagnent le développement moderne en R :

- **Git et GitHub**, pour conserver un historique des différentes versions de notre code, partager celui-ci et collaborer avec d'autres utilisateurs;
- les bonnes pratiques pour organiser des **projets, fichiers et fonctions R**;
- la **documentation et les tests**, afin qu'une librairie puisse être comprise, utilisée et modifiée de manière fiable;
- quelques notions de **programmation orientée objet**, afin de comprendre comment R permet de définir des comportements associés à différents types d'objets;
- **Rcpp et reticulate**, qui permettent respectivement d'intégrer du code C++ et Python à un projet R, notamment lorsque certaines fonctionnalités sont plus faciles ou plus efficaces à implémenter dans un autre langage.

Ces différents outils ne constituent pas des objectifs indépendants : nous les utiliserons progressivement comme des composantes du développement de notre librairie.

## Comment ? {.unnumbered}

Nous allons essentiellement suivre le livre [R Packages](https://r-pkgs.org) de Hadley Wickham et Jennifer Bryan. Wickham est notamment l'auteur ou le coauteur de plusieurs librairies importantes de l'écosystème R, dont *ggplot2*, et l'un des principaux contributeurs au *tidyverse* et aux outils modernes de développement de librairies R.

Pour la mise au point de librairies, nous utiliserons... une librairie.

## Le concept de A à Z

Dans cette première partie du cours, nous allons parcourir **très rapidement l'ensemble du processus de mise au point d'une librairie R**.

L'objectif n'est pas de comprendre immédiatement toutes les commandes, tous les fichiers et toutes les conventions que nous allons rencontrer.

Nous allons plutôt commencer par voir **le chemin de A à Z**.

À la fin, nous aurons :

1.  créé une librairie R;
2.  créé un dépôt Git;
3.  ajouté une première fonction;
4.  chargé notre librairie pendant son développement;
5.  vérifié sa structure;
6.  ajouté une licence;
7.  documenté notre fonction;
8.  ajouté un test;
9.  déclaré une dépendance;
10. installé notre librairie;
11. vu comment elle pourra éventuellement être partagée.

::: callout-note
## Une première visite

Il n'est **pas attendu que vous reteniez toutes les commandes présentées dans cette section**.

Nous allons revenir beaucoup plus en détail sur chacune des étapes au cours des prochaines séances.
:::

## Nos principaux outils {.unnumbered}

R possède déjà les outils nécessaires pour construire, installer et vérifier des librairies.

Cependant, plusieurs librairies facilitent énormément le travail de développement.

Nous utiliserons principalement **`devtools`** et **`usethis`**.

```{r}
#| eval: false

install.packages("devtools")
```

Une fois installée :

```{r}
#| eval: false

library(devtools)
packageVersion("devtools")
```

La librairie `devtools` rassemble plusieurs outils associés au développement de librairies R. Le manuel de référence et la libraire sont conçu pour être utilisé main dans la main. Cette libraire permet à quiconque de *facilement* mettre des librairies au point.

Une partie des fonctions que nous utiliserons proviennent en réalité de la librairie `usethis`.

Par exemple :

```{r}
#| eval: false

usethis::create_package()
```

Dans les notes de cours, nous utiliserons régulièrement la notation

``` text
librairie::fonction()
```

afin d'identifier clairement la provenance d'une fonction.

## Créons une librairie

Nous allons développer une petite librairie appelée :

``` text
mat8186demo
```

Elle ne fera rien de particulièrement révolutionnaire.

Son objectif sera simplement de nous permettre de parcourir une première fois toutes les étapes du développement d'une librairie R.

Comme d'habitude, commencez par crée un répertoire et l'identifier comme répertoir de travail:

```{r}
#| eval: false

setwd("C:/VotreRepertoire")
```

## Création {.unnumbered}

Puis, nous pouvons créer notre librairie :

```{r}
#| eval: false

usethis::create_package("~/mat8186demo")
```

`create_package()` crée automatiquement plusieurs fichiers et répertoires.

Nous obtenons quelque chose qui ressemble à :

``` text
mat8186demo/
├── .Rbuildignore
├── .gitignore
├── DESCRIPTION
├── NAMESPACE
├── R/
└── mat8186demo.Rproj
```

Nous venons déjà de créer plusieurs choses à la fois.

Notre dossier est maintenant :

- un **répertoire** sur notre ordinateur;
- un **projet RStudio**;
- la structure minimale d'une **librairie R**.

::: callout-tip
## Ne cherchons pas encore à tout comprendre

Nous reviendrons plus tard sur `DESCRIPTION`, `NAMESPACE`, `.Rbuildignore` et les autres fichiers.

Pour l'instant, retenons surtout que le répertoire `R/` contiendra le code de notre librairie.
:::

## Ajoutons Git

Avant même d'écrire notre première fonction, nous pouvons commencer à conserver un historique de notre travail.

```{r}
#| eval: false

usethis::use_git()
```

Notre même dossier est maintenant :

``` text
un répertoire
      +
un projet RStudio
      +
une librairie R
      +
un dépôt Git
```

Git peut maintenant conserver les différentes versions de notre travail.

Nous pourrions immédiatement enregistrer cette première étape avec un *commit* :

``` text
Initial package structure
```

Nous reviendrons beaucoup plus en détail sur **Git et GitHub** plus tard dans cette séance.

Pour l'instant, Git conserve toute les version du répertoire nous permettant de conserver une trace de toute les modifications faites.

## Une première fonction

Une librairie R contient principalement des **fonctions**. C'est par un ensemble de fonction que l'on peut encoder des méthodes plus complexes, l'atome d'une libraire est donc la fonction.

Créons une petite fonction permettant de centrer-réduire un vecteur numérique.

Nous aimerions pouvoir faire :

```{r}
#| eval: false

CR(c(10, 20, 30))
```

et obtenir :

``` text
[1] -1 0 1
```

Une première version de notre fonction pourrait être :

```{r}
#| eval: false

CR <- function(x) {
  (x - mean(x)) / sd(x)
}
```

Dans une librairie, notre code R est placé dans le répertoire :

``` text
R/
```

Nous pouvons créer un fichier pour notre fonction avec :

```{r}
#| eval: false

usethis::use_r("CR")
```

Cette commande crée :

``` text
R/CR.R
```

Nous pouvons alors y placer notre fonction :

```{r}
#| eval: false

CR <- function(x) {
  (x - mean(x)) / sd(x)
}
```

## Du script à la librairie {.unnumbered}

Il y a ici un changement important dans notre manière de travailler.

Dans un script d'analyse, nous pouvons retrouver quelque chose comme :

```{r}
#| eval: false

donnees <- read.csv("donnees.csv")

resultat <- lm(y ~ x, data = donnees)

summary(resultat)

plot(resultat)
```

Dans le répertoire `R/` d'une librairie, nous retrouverons plutôt des **définitions de fonctions** :

```{r}
#| eval: false

ma_fonction <- function(x) {
  ...
}
```

Nous passons progressivement d'une logique de **script d'analyse** à une logique de **développement logiciel**.

# Utiliser notre librairie pendant son développement

Notre fonction est maintenant enregistrée dans :

``` text
R/CR.R
```

Comment pouvons-nous l'utiliser?

Nous pouvons faire :

```{r}
#| eval: false

source("R/CR.R")
```

et c'est en fait ce que nous faisons au premier cycle quand nous codons nos propres fonctions. Ce n'est pas la façon privilégiée de travailler lorsqu'on développe une librairie; nous allons *installer* la librairie.

Nous allons plutôt utiliser :

```{r}
#| eval: false

devtools::load_all()
```

`load_all()` charge temporairement notre librairie en cours de développement.

Nous pouvons alors utiliser :

```{r}
#| eval: false

CR(c(10, 20, 30))
```

comme si notre librairie était déjà installée.

Nous obtenons notre premier **cycle de développement** :

``` text
modifier le code
       ↓
   load_all()
       ↓
tester la fonction
       ↓
modifier le code
       ↓
   load_all()
       ↓
      ...
```

Ce cycle reviendra constamment pendant le cours.

## Vérifier notre librairie

Une librairie R doit respecter plusieurs conventions, normes afin d'opérer. Ces normes et standards sont la raison principale pourquoi aurjourd'hui il est beaucoup plus facile d'utiliser des librairies R que des paquet Python.

Heureusement, nous n'avons pas besoin de tous vérifier manuellement grâce à `devtools`. Nous pouvons demander à R de vérifier notre librairie avec :

```{r}
#| eval: false

devtools::check()
```

Cette commande réalise une série de vérifications sur notre librairie.

Le résultat peut contenir trois types de problèmes :

``` text
ERROR
WARNING
NOTE
```

À terme, nous aimerions obtenir :

``` text
0 errors ✔
0 warnings ✔
0 notes ✔
```

::: callout-important
## Vérifier régulièrement

Il est beaucoup plus facile de corriger un problème lorsqu'il vient d'apparaître que lorsqu'on a modifié vingt fichiers depuis notre dernière vérification.

Nous utiliserons donc `check()` **régulièrement pendant le développement**.
:::

## Le fichier DESCRIPTION

Notre librairie possède déjà un fichier nommé :

``` text
DESCRIPTION
```

Ce fichier contient les principales **métadonnées** de notre librairie.

Il ressemble initialement à ceci :

``` text
Package: mat8186demo
Title: What the Package Does
Version: 0.0.0.9000
Authors@R: ...
Description: What the package does.
License: ...
Encoding: UTF-8
```

On y retrouvera notamment :

- le nom de la librairie;
- son titre;
- sa version;
- ses auteurs;
- sa description;
- sa licence;
- ses dépendances.

Nous pourrions par exemple remplacer les informations génériques par :

``` text
Package: mat8186demo
Title: Demonstration for MAT8186
Version: 0.0.0.9000
Authors@R:
    person("Cedric", "Beaulac",
           email = "beaulac.cedric@uqam.ca",
           role = c("aut", "cre"))
Description: Small functions used to demonstrate the development
    of an R library in MAT8186.
Encoding: UTF-8
```

Nous reviendrons plus tard sur la structure exacte du fichier `DESCRIPTION`, concentrons sur un élément d'intérêt de ce fichier, la licence.

## Ajouter une licence

Si nous distribuons notre librairie, nous devons également indiquer **ce que les autres utilisateurs ont le droit de faire avec notre code**.

Par exemple, nous pouvons choisir une licence MIT :

```{r}
#| eval: false

usethis::use_mit_license()
```

`usethis` crée et modifie automatiquement les fichiers nécessaires.

Les licences sont expliqués en plus grand détail au [chapitre 12 du manuel de référence](https://r-pkgs.org/license.html), nous n'en reparlons pas vraiment dans ce cours.

# Documenter notre fonction

Notre fonction fonctionne mais un utilisateur qui découvre notre librairie doit également pouvoir comprendre :

- ce que fait la fonction;
- quels arguments elle prend;
- ce qu'elle retourne;
- comment l'utiliser.

Souvenez-vous que lorsque vous approchez une nouvelle libraire, nous utilisons la documentation R `?Library::function` pour mieux comprendre son fonctionnement.

Quand nous mettons au point une libraire, c'est à nous d'écrire la documentation.

Nous allons utiliser **`roxygen2`** pour documenter notre fonction directement dans son fichier R.

Il faut ouvrir le fichier R en question `~\mat8186\CR.R`, cliquer l'onglet *Code* puis *insert roxygen skeleton*. Ça va crée une entête vide, que l'on pourra remplir.

```{r}
#| eval: false

#' Centre-réduire un vecteur
#'
#' Transforme linéairement un vecteur numérique afin qu'il soit de moyenne 0
#' et d'écart-type 1.
#'
#' @param x Un vecteur numérique.
#'
#' @return Un vecteur numérique de même longueur que `x`.
#'
#' @examples
#' CR(c(10, 20, 30))
#'
#' @export
CR <- function(x) {
  (x - mean(x)) / sd(x)
}
```

Nous pouvons ensuite générer la documentation grâce à la libraire `devtools` :

```{r}
#| eval: false

devtools::document()
```

Cette commande crée notamment un répertoire :

``` text
man/
```

contenant les pages d'aide de notre librairie.

Bon, on se rapelle notre boucle de développement, allons-y:

``` text
modifier le code
       ↓
   load_all()
       ↓
tester la fonction
       ↓
modifier le code
       ↓
   load_all()
       ↓
      ...
```

```{r}
#| eval: false

devtools::load_all()
?CR
```

Notre fonction possède maintenant une documentation!

Il s'agit peut-être de bon moment pour utiliser Git et laisser une trace des ces premières modifications.

## Git {.unnumbered}

On va *staged* les documents modifiés que nous désirons sauvegarder et étiquette comme provenant de la même ronde de modification. 

Puis quand ces documents furent bien choisies, nous allons *commit* les changement et les décrire à l'aide de commentaires.

Finalement, lorsque l'on *push* ces modifications, la sauvegarde est déployé!

## Ajouter un test

Pour l'instant, nous avons testé notre fonction manuellement.

Mais comment savoir si une modification future brise accidentellement son comportement?

Nous allons ajouter des **tests automatisés**.

```{r}
#| eval: false

usethis::use_testthat()
```

Puis créons un fichier de tests associé à notre fonction :

```{r}
#| eval: false

usethis::use_test("CR")
```

Nous pouvons y écrire :

```{r}
#| eval: false

test_that("CR transforme correctement un vecteur", {

  expect_equal(
    CR(c(10, 20, 30)),
    c(-1, 0, 1)
  )

})
```

Nous lançons ensuite les tests avec :

```{r}
#| eval: false

devtools::test()
```

Si notre fonction est modifiée plus tard et ne produit plus le résultat attendu, le test nous avertira.

## Utiliser une autre librairie

Une librairie R n'a évidemment pas besoin de tout réimplémenter elle-même.

Elle peut utiliser des fonctions provenant d'autres librairies, on appele ça des dépendances. Ici, c'est une des grandes forces des librairies R (en contraste avec Python), la gestion des dépendances.

Supposons par exemple que nous souhaitions utiliser la librairie `scales`.

Nous pouvons déclarer cette dépendance avec :

```{r}
#| eval: false

usethis::use_package("plyr")
```

Cette commande ajoute notamment `plyr` au fichier `DESCRIPTION`.

::: callout-tip
## Le brio des dépendances R

Nous pouvons spécifier une version spécifique de la dépendance et R peut gérer plusieurs versions de la même librairie pour satisfaire les dépendances si nécessaire.
:::

Nous pourrions ensuite écrire une fonction qui centre-réduit chaque colonne d'une base de données comme :

```{r}
#| eval: false

CR-Donnee <- function(X) {
  apply(x, 2,CR)
}

usethis::use_r("CR-Donnee")
```

Et maintenant?

Nous relançons notre cycle :

```{r}
#| eval: false

devtools::load_all()

devtools::test()

devtools::check()
```

Nos tests nous permettent de vérifier que le comportement de notre fonction n'a pas changé, même si son implémentation interne est maintenant différente.

## Installer notre librairie

Jusqu'à maintenant, `load_all()` nous permettait de simuler le chargement de notre librairie pendant son développement.

Nous pouvons maintenant réellement l'installer :

```{r}
#| eval: false

devtools::install()
```

Après avoir redémarré R, nous pouvons l'utiliser comme n'importe quelle autre librairie :

```{r}
#| eval: false

library(mat8186demo)

CR(c(5, 10, 15))
```

C'est une étape importante.

Nous ne possédons plus simplement **un fichier `.R` contenant une fonction**.

Nous avons une **librairie R installable**.

# Une dernière vérification

Nous avons maintenant ajouté plusieurs composantes à notre librairie.

Faisons donc une nouvelle vérification :

```{r}
#| eval: false

devtools::check()
```

Nous avons donc déjà :

- une librairie R;
- deux fonctions;
- de la documentation;
- une licence;
- des tests;
- une dépendance;
- un historique Git.

## Et GitHub?

Notre dépôt Git existe actuellement **sur notre ordinateur**.

Une prochaine étape consistera à créer une copie distante de ce dépôt sur **GitHub**.

Conceptuellement :

``` text
Notre ordinateur
     │
     │  Git
     ▼
Historique local
     │
     │  push / pull
     ▼
    GitHub
```

Nous verrons dans quelques instants comment mettre cela en place.

::: callout-warning
## Git n'est pas GitHub

**Git** est le système qui permet de conserver l'historique des versions de notre projet.

**GitHub** est un service en ligne qui permet notamment d'héberger des dépôts Git et de collaborer avec d'autres personnes.

On peut utiliser Git sans GitHub.
:::

# Le cycle de développement

Nous venons de voir énormément de choses très rapidement.

Le but n'était pas de mémoriser toutes les commandes.

Le message principal est de comprendre le **cycle général de développement** d'une librairie :

``` text
Créer la librairie
        ↓
Écrire une fonction
        ↓
    load_all()
        ↓
Tester manuellement
        ↓
Documenter
        ↓
Tester automatiquement
        ↓
     check()
        ↓
     commit
        ↓
Modifier le code
        ↓
     recommencer
```

Une librairie n'est donc pas simplement **la forme finale que l'on donne à notre code lorsqu'il est terminé**.

La librairie devient elle-même **l'environnement dans lequel nous développons notre code**.

::: callout-tip
## Pour résumer

Nous venons essentiellement de faire le cours au complet en accéléré.

Maintenant, nous allons revenir en arrière et apprendre à faire chacune de ces étapes correctement.
:::

## Et maintenant?

Avant de poursuivre le développement de notre librairie, nous allons revenir sur deux concepts que nous venons déjà d'utiliser sans vraiment les expliquer :

1.  les **projets RStudio et l'organisation des fichiers**;
2.  **Git et GitHub**.

Nous pourrons ensuite revenir au développement de notre librairie avec une meilleure compréhension de notre environnement de travail.
